```{r include=FALSE}
pacman::p_load(dplyr, kableExtra, knitr)
```

```{r include=FALSE}
table_format = if(is_html_output()) {
  "html"
} else if(is_latex_output()) {
  "latex"
}
table_format2 = if(is_html_output()) {
  T
} else if(is_latex_output()) {
  F
}
```

# Metodología

## Datos

<div style="text-align: justify">

Este estudio se basa en la información proporcionada por la base de datos del Estudio Longitudinal Social de Chile (ELSOC) del Centro de Estudios de Conflicto y Cohesión Social (COES). Estos datos son de tipo panel de aplicación anual a dos muestras independientes, una original y otra de refresco. El cuestionario contiene módulos de preguntas permanentes en todas las olas y otras intercaladas. El diseño muestral es complejo, probabilístico, por conglomerados, multietápico y estratificado según el tamaño de las ciudades. El objeto de análisis son hombres y mujeres entre 18 y 75 años en zonas urbanas, localizadas en 40 ciudades del país (92 comunas y 13 regiones). La unidad de información a utilizar son los encuestados correspondientes al año 2019 (n muestra original = 2135, n muestra refresco = 1264). A modo de énfasis, este estudio ocupara solamente los datos para la ola del 2019.

## Variables

### Variables dependientes

<div style="text-align: justify">

Como se puede apreciar en la Tabla N° \@ref(tab:tab-dep), las dos variables dependientes del estudio corresponden a la distinción de la violencia instrumental: la violencia por el cambio social y la violencia por el control social. Se utilizarán seis indicadores que buscan representar los conceptos, dos para la violencia por el control y cuatro para la violencia por el cambio. Los indicadores señalados en la Tabla N° \@ref(tab:tab-dep) responden a la pregunta *¿En qué medida cree usted que se justifican o no se justifican las siguientes situaciones?*. Los indicadores de violencia por el control se centran en la fuerza ejercida por carabineros, en contraste, los indicadores de la violencia por el cambio consisten en la violencia como táctica de protesta, específicamente, lanzar piedras a carabineros y la destrucción a la propiedad. Todos los indicadores están medidos con una escala Likert de cinco categorías, que van desde la aseveración de que la violencia nunca se justifica, hasta que siempre se justifica.

La forma de medición de las variables variará de acuerdo con cada tipo de justificación de violencia. En el caso de las justificaciones de violencia por el cambio social, el indicador sobre lanzamiento de piedras a carabineros se mantendrá en su formato de medición original, en cambio, los indicadores relacionados a la destrucción de la propiedad se transformarán a un índice sumativo simple. En el caso de las justificaciones de violencia por el control social, ambos indicadores referidos a carabineros se mantendrán en su formato de medición original.

```{r include=FALSE}
cap1 <- "Variables dependientes"
# if (knitr::is_html_output()) {tb <- table_nums("tb",cap)} else {tb <- cap}
```

```{r tab-dep, echo=FALSE}
tab01 <- read.csv(file = "tables/table01.csv",header = 1,sep = ";",encoding = "UTF-8")
cnames <- c("Concepto","Indicador", "Categorías de respuesta")

kable(tab01,table_format,booktabs = T, linesep = "",col.names = cnames, caption = cap1) %>%
  kable_styling(
    full_width = T,
    latex_options = c("hold_position"),
    position = "center",
    font_size = 10,
    bootstrap_options=c("striped", "bordered")) %>%
  column_spec(column = 1, width = "2 cm", ) %>%
  column_spec(column = 2,width = "7 cm") %>%
  column_spec(column = 3,width = "4 cm") %>%
  collapse_rows(columns = 1:2,valign = "middle")
```

\begin{center}
Fuente: elaboración propia
\end{center}

### Variables independientes

<div style="text-align: justify">

La Tabla N° \@ref(tab:tab-indep) muestra las variables independientes de hipótesis para este estudio, las cuales se dividen en tres: de grupos desventajados, de justicia procesal y de justicia distributiva. Las variables de grupos desventajados serán los típicos indicadores de estatus: ingresos y nivel educacional, en conjunto a otros como satisfacción con los ingresos, sexo y pertenencia de grupos indígenas. Para las experiencias asociadas a la justicia procesal se usarán dos indicadores que responden a la pregunta *¿Con cuánta frecuencia diría usted que personas de [grupo o clase social mencionado por el entrevistado] son tratadas con respeto…?* desde servicios de salud y desde carabineros. Estos serán entendidos como proxy de la justicia procesal, bajo el supuesto de que experimentar que otros grupos son tratados con respeto desde los servicios públicos está relacionado con el sentir que los procedimientos a partir de los cuales funciona la sociedad son justos. Los indicadores se utilizarán en su nivel de medición original. En lo que respecta al sentido de (in)justicia se utilizarán cinco indicadores. Cuatro de ellos se refieren a la percepción de ingresos existentes y justos para distintos grupos (i.e. obreros y empresarios). Con estos se construye la Función de Evaluación de Justicia para cada ocupación. Como se puede ver en la ecuación \@ref(eq:jef), la formula consiste en el logaritmo natural de la proporción entre la recompensa existente y la recompensa justa. Los valores negativos significan una evaluación de subrecompensa, el 0 significa un evaluación de justicia perfecta y valores positivos implican sobre recompensa [@Jasso1980]. Para construir un indicador único se realizará una diferencia simple entre las evaluaciones de justicia de obreros y gerentes, dando por resultado la _brecha de justicia en ingresos_ [@Verwiebe2000], representada por la ecuación \@ref(eq:bj). A grandes rasgos, la lectura de este indicador sugiere que a valores positivos más altos la brecha de justicia entre ocupaciones es mayor. A diferencia de esta medición indirecta, el indicador restante busca representar de manera directa la evaluación de justicia distributiva.

\begin{equation}
   \text{Evaluación de Justicia (EFJ)}= ln(\frac{\text{ingresos reales}}{\text{ingresos justos}}) (\#eq:jef)
\end{equation}

\begin{equation}
   \text{Brecha de justicia}= EFJ_{gerente} - EFJ_{obrero} (\#eq:bj)
\end{equation}

```{r include=FALSE}
cap2 <- "Variables independientes"
# if (knitr::is_html_output()) {tb <- table_nums("tb",cap)} else {tb <- cap}
```

```{r tab-indep, echo=FALSE}
tab02 <- read.csv(file = "tables/table02.csv",header = 1,sep = ";",encoding = "UTF-8")
cnames <- c("Concepto","Indicador", "Categorías de respuesta")
kable(tab02,table_format,booktabs = T, linesep = "",col.names = cnames, caption = cap2) %>%
  kable_styling(
    full_width = T,
    latex_options = c("hold_position"),
    position = "center",
    font_size = 10,
    bootstrap_options=c("striped", "bordered")) %>%
  column_spec(column = 1, width = "2 cm", ) %>%
  column_spec(column = 2,width = "7 cm") %>%
  column_spec(column = 3,width = "4 cm") %>%
  collapse_rows(columns = 1:2,valign = "middle")
```

\begin{center}
Fuente: elaboración propia.
\end{center}

### Controles

<div style="text-align: justify">

Las variables de control corresponden a las variables sociodemográficas típicas: edad, comuna de residencia y posición política. Además, considerando el alza en las protestas masivas durante el año 2019, se incluirá la frecuencia de participación en marchas. También, se incluirá la confianza en carabineros y la religión con fines exploratorios.

## Análisis

<div style="text-align: justify">

Se efectúan dos tipos de análisis previo a la sección multivariada. Primero, análisis descriptivos como tablas de proporciones o correlaciones para analizar el comportamiento de las variables a nivel muestral. Segundo, análisis factoriales para evaluar la consistencia interna de los indicadores. A raíz de este último análisis, se decide trabajar con los indicadores separados para el análisis principal, y con puntajes factoriales para un análisis exploratorio.

El análisis principal se basará en dos técnicas: regresiones lineales múltiples y regresiones logísticas ordinales. Las regresiones lineales se utilizarán para analizar el índice de destrucción a la propiedad (justificación de la violencia por el cambio social), en tanto, las regresiones logísticas ordinales se utilizarán para los indicadores que se mantuvieron en su formato original.


\pagebreak
