```{r include=FALSE}
pacman::p_load(dplyr, kableExtra, knitr)
```

```{r include=FALSE}
table_format = if(is_html_output()) {
  "html"
} else if(is_latex_output()) {
  "latex"
}
table_format2 = if(is_html_output()) {
  T
} else if(is_latex_output()) {
  F
}
```

# Método

En la sección de método se detallarán las características de los datos utilizados, las variables que componen el estudio, así como sus recodificaciones y, por último, las técnicas de análisis que se emplearán para poner a prueba las hipótesis.

## Datos

<div style="text-align: justify">

Este estudio se basa en la información proporcionada por la base de datos del Estudio Longitudinal Social de Chile (ELSOC) del Centro de Estudios de Conflicto y Cohesión Social (COES). Estos datos son de tipo panel de aplicación anual a dos muestras independientes, una original y otra de refresco. El cuestionario contiene módulos de preguntas permanentes en todas las olas y otras intercaladas. El diseño muestral es complejo, probabilístico, por conglomerados, multietápico y estratificado según el tamaño de las ciudades. El objeto de análisis son hombres y mujeres entre 18 y 75 años en zonas urbanas, localizadas en 40 ciudades del país (92 comunas y 13 regiones). La unidad de información a utilizar son los encuestados correspondientes al año 2019 (n muestra original = 2135, n muestra refresco = 1264). En consiguiente, se utilizará solamente la ola 4, correspondiente a los datos del año 2019. La muestra efectiva de este estudio corresponde a 711 casos, siendo estos los casos validos una vez extraídos los casos en los que había al menos un dato perdido en las variables de hipótesis o de control.

## Variables

### Variables Dependientes

<div style="text-align: justify">

Como se puede apreciar en la Tabla \@ref(tab:tab-dep), las variables dependientes del estudio corresponden a la distinción que se ha hecho en la literatura respecto a los fines de la violencia: por el cambio social y por el control social. Se utilizarán tres indicadores que buscan representar los conceptos, dos para la violencia por el control social y uno para la violencia por el cambio. Los indicadores señalados en la Tabla \@ref(tab:tab-dep) responden a la pregunta *¿En qué medida cree usted que se justifican o no se justifican las siguientes situaciones?*. Los indicadores de violencia por el control se centran en la fuerza ejercida por carabineros, en contraste, los indicadores de la violencia por el cambio consisten en la violencia como táctica de protesta, específicamente, lanzar piedras a carabineros. Todos los indicadores están medidos con una escala Likert de cinco categorías, que van desde la aseveración de que la violencia nunca se justifica, hasta que siempre se justifica. En síntesis, se utilizarán tres variables dependientes en el estudio, dos para medir la justificación de la violencia por el control social y una para medir la justificación de la violencia por el cambio social.

```{r tab-dep, results='asis'}

if (!require("pacman")) install.packages("pacman")  #si falta pacman, instalar
if (!require("tinytex")) install.packages("tinytex")#si falta tinytex, instalar
pacman::p_load(knitr, kableExtra, dplyr, lavaan, sjPlot, ordinal, sjmisc, sjlabelled, ggrepel, summarytools) # librerias
knitr::opts_chunk$set(warning = FALSE,  # mensaje de warning
                      message = FALSE,  # mensajes/avisos de librerias  
                      cache = FALSE,    # cache de los chunks,usar analisis pesados
                      # out.width = '50%',# largo de imagen en %
                      fig.pos= "H",     # posicion figuras H = HERE
                      echo = FALSE      # incluir chunk en output
)


load(url("https://github.com/thesis-justification-of-violence/thesis-analysis/raw/main/input/data/procjv_analysis_nona.RData"))

procjv_analysis_nona_lab <- procjv_analysis_nona


procjv_analysis_nona_lab$jv_est_2019_factor <- sjlabelled::set_label(procjv_analysis_nona$jv_est_2019_factor, label = "Que estudiantes tiren piedras a Carabineros en una marcha por la educación del país")


procjv_analysis_nona_lab$jv_carab1_2019_factor <- sjlabelled::set_label(procjv_analysis_nona$jv_carab1_2019_factor, label = "Que Carabineros use la fuerza para reprimir una manifestación pacifica")


procjv_analysis_nona_lab$jv_carab2_2019_factor <- sjlabelled::set_label(procjv_analysis_nona$jv_carab2_2019_factor, label = "Que Carabineros desaloje a la fuerza a los estudiantes de un liceo en toma")


levels(procjv_analysis_nona_lab$jv_est_2019_factor)[levels(procjv_analysis_nona_lab$jv_est_2019_factor) == "Nunca se justifica"] <- "Nunca"
levels(procjv_analysis_nona_lab$jv_est_2019_factor)[levels(procjv_analysis_nona_lab$jv_est_2019_factor) == "Pocas veces se justifica"] <- "Pocas veces"
levels(procjv_analysis_nona_lab$jv_est_2019_factor)[levels(procjv_analysis_nona_lab$jv_est_2019_factor) == "Algunas veces se justifica"] <- "Algunas veces"
levels(procjv_analysis_nona_lab$jv_est_2019_factor)[levels(procjv_analysis_nona_lab$jv_est_2019_factor) == "Muchas veces se justifica"] <- "Muchas veces"
levels(procjv_analysis_nona_lab$jv_est_2019_factor)[levels(procjv_analysis_nona_lab$jv_est_2019_factor) == "Siempre se justifica"] <- "Siempre"

levels(procjv_analysis_nona_lab$jv_carab1_2019_factor)[levels(procjv_analysis_nona_lab$jv_carab1_2019_factor) == "Nunca se justifica"] <- "Nunca"
levels(procjv_analysis_nona_lab$jv_carab1_2019_factor)[levels(procjv_analysis_nona_lab$jv_carab1_2019_factor) == "Pocas veces se justifica"] <- "Pocas veces"
levels(procjv_analysis_nona_lab$jv_carab1_2019_factor)[levels(procjv_analysis_nona_lab$jv_carab1_2019_factor) == "Algunas veces se justifica"] <- "Algunas veces"
levels(procjv_analysis_nona_lab$jv_carab1_2019_factor)[levels(procjv_analysis_nona_lab$jv_carab1_2019_factor) == "Muchas veces se justifica"] <- "Muchas veces"
levels(procjv_analysis_nona_lab$jv_carab1_2019_factor)[levels(procjv_analysis_nona_lab$jv_carab1_2019_factor) == "Siempre se justifica"] <- "Siempre"


levels(procjv_analysis_nona_lab$jv_carab2_2019_factor)[levels(procjv_analysis_nona_lab$jv_carab2_2019_factor) == "Nunca se justifica"] <- "Nunca"
levels(procjv_analysis_nona_lab$jv_carab2_2019_factor)[levels(procjv_analysis_nona_lab$jv_carab2_2019_factor) == "Pocas veces se justifica"] <- "Pocas veces"
levels(procjv_analysis_nona_lab$jv_carab2_2019_factor)[levels(procjv_analysis_nona_lab$jv_carab2_2019_factor) == "Algunas veces se justifica"] <- "Algunas veces"
levels(procjv_analysis_nona_lab$jv_carab2_2019_factor)[levels(procjv_analysis_nona_lab$jv_carab2_2019_factor) == "Muchas veces se justifica"] <- "Muchas veces"
levels(procjv_analysis_nona_lab$jv_carab2_2019_factor)[levels(procjv_analysis_nona_lab$jv_carab2_2019_factor) == "Siempre se justifica"] <- "Siempre"



df_vdep<- dfSummary(dplyr::select(procjv_analysis_nona_lab, jv_est_2019_factor, jv_carab1_2019_factor, jv_carab2_2019_factor),
               plain.ascii = FALSE,
               style = "grid",
               tmp.img.dir = "tmp",
               graph.magnif = TRUE,
               headings = F,  # encabezado
               varnumbers = F, # num variable
               labels.col = T, # etiquetas
               na.col = F,    # missing
               graph.col = T, # plot
               valid.col = F, # n valido
               col.widths = c(1000,10,10,10,10)
               )
df_vdep$Variable <- c("Violencia Cambio Social", "Violencia Control Social", "Violencia Control Social")

df_vdep <- rename(df_vdep,
                 Concept = Variable,
                 Indicator = Label)
kable(print(df_vdep), caption = "Variables Dependientes")
```

\begin{center}
<font size="1"> Fuente: Elaboración propia. </font>
\end{center}

### Variables Independientes

<div style="text-align: justify">

El sentido de injusticia se mide en base a la Evaluación de Justicia ($J$) propuesta por @Jasso1980. La evaluación de justicia consiste en el logaritmo natural de la proporción entre la recompensa existente y la recompensa justa (ver Ecuación \@ref(eq:jef)). Estas evaluaciones pueden ser reflexivas (e.g. cuando un observador evalúa la justicia de sus ingresos) o pueden ser no reflexivas (e.g. cuando un observador evalúa la justicia en los ingresos de otra persona). En este estudio se incorporarán ambos tipos de evaluaciones. Por un lado, está la evaluación del observador respecto a sus propios ingresos (ver Ecuación \@ref(eq:jen)). Esta variable se construye a partir de dos indicadores: los ingresos que recibe el entrevistado y los ingresos que considera que sería justo que recibiera (ver Tabla \@ref(tab:tab-indep)). Por otro lado, están las evaluaciones del observador respecto a los ingresos de un obrero no calificado (ver Ecuación \@ref(eq:job)) y un gerente de una gran empresa (ver Ecuación \@ref(eq:jge)). Ambas variables se construyen preguntándole a los entrevistados cuánto creen que gana y cuánto debería ganar cada ocupación (ver Tabla \@ref(tab:tab-indep)). Los valores de $J$ se leen de la siguiente manera: valores negativos representan una situación de injusticia por subrecompensa, valores iguales a 0 representan una situación de justicia perfecta y valores positivos representan una situación de injusticia por sobrerecompensa. En una suma, el presente estudio cuenta con tres variables independientes de hipótesis: las evaluaciones de justicia del entrevistado ($J_{entrevistado}$), las evaluaciones de justicia para un obrero no calificado ($J_{obrero}$) y las evaluaciones de justicia para un gerente de una gran empresa ($J_{gerente}$).

```{r tab-indep, results='asis'}

if (!require("pacman")) install.packages("pacman")  #si falta pacman, instalar
if (!require("tinytex")) install.packages("tinytex")#si falta tinytex, instalar
pacman::p_load(knitr, kableExtra, dplyr, lavaan, sjPlot, ordinal, sjmisc, sjlabelled, ggrepel, summarytools) # librerias
knitr::opts_chunk$set(warning = FALSE,  # mensaje de warning
                      message = FALSE,  # mensajes/avisos de librerias  
                      cache = FALSE,    # cache de los chunks,usar analisis pesados
                      # out.width = '50%',# largo de imagen en %
                      fig.pos= "H",     # posicion figuras H = HERE
                      echo = FALSE      # incluir chunk en output
)


load(url("https://github.com/thesis-justification-of-violence/thesis-analysis/raw/main/input/data/procjv_analysis_nona.RData"))

 df_indep <- dfSummary(dplyr::select(procjv_analysis_nona, salario_perc_ceo, salario_just_ceo, salario_perc_obrero, salario_just_obrero, ingreso, ingreso_justo),
               plain.ascii = FALSE,
               style = "grid",
               tmp.img.dir = "tmp",
               graph.magnif = TRUE,
               headings = F,  # encabezado
               varnumbers = F, # num variable
               labels.col = T, # etiquetas
               na.col = F,    # missing
               graph.col = T, # plot
               valid.col = F, # n valido
               col.widths = c(1000,10,10,10,10)
               )
# df_indep$Variable <- c("J Gerente",
#                        "J Gerente",
#                        "J Obrero",
#                        "J Obrero",
#                        "J Entrevistado",
#                        "J Entrevistado")
 
 df_indep$Variable <- NULL

df_indep <- rename(df_indep,
                 Indicator = Label)
kable(print(df_indep), caption = "Indicadores para construir Sentido de Injusticia")
```



\begin{equation}
  J_{gerente}=ln(\frac{\text{Ingresos Percibidos}}{\text{Ingresos Justos}}) 
  (\#eq:jge)
\end{equation}

\begin{equation}
  J_{obrero}=ln(\frac{\text{Ingresos Percibidos}}{\text{Ingresos Justos}}) 
  (\#eq:job)
\end{equation}

\begin{equation}
  J_{entrevistado}=ln(\frac{\text{Ingresos Reales}}{\text{Ingresos Justos}}) 
  (\#eq:jen)
\end{equation}


<div style="text-align: justify">

A fin de facilitar la interpretación de las variables independientes, se efectúa un proceso de recodificación para que las tres variables compartan una escala común. Siguiendo los trabajos previos que han utilizado esta variable [@Resh2017; @Sabbagh2018], se multiplican por -1 las evaluaciones de justicia para el entrevistado (ver Ecuación \@ref(eq:jen2)) y para el obrero (ver Ecuación \@ref(eq:job2)). Esta recodificación permite interpretar todos los valores de la misma manera, donde a mayor valor en el indicador, más injusticia representa. La única diferencia es que, en el caso de la evaluación de injusticia del gerente, esta injusticia se debe a la sobrerecompensa, en cambio, en las evaluaciones para el entrevistado y el obrero, la injusticia se debe a la subrecompensa. En síntesis, las variables que se analizarán son: $J_{gerente}$, $J'_{obrero}$ y $J'_{entrevistado}$, donde a mayor valor de $J$, mayor es la injusticia que se evalúa.

\begin{equation}
  J'_{entrevistado}=J_{entrevistado}*-1 
  (\#eq:jen2)
\end{equation}

\begin{equation}
  J'_{obrero}=J_{obrero}*-1 
  (\#eq:job2)
\end{equation}


\begin{center}
<font size="1"> Fuente: Elaboración propia. </font>
\end{center}

### Variables de Control

<div style="text-align: justify">

La Tabla \@ref(tab:tab-controls) muestra las variables de control por literatura, las cuales consisten en aquellas que han mostrado ser un factor determinantes de las justificaciones de violencia. En detalle, estas variables son: pertenencia a grupos desaventajados, ideología y percepciones de justicia procesal. Los indicadores que se incluirán para medir la pertenencia a grupos desaventajados son: ingresos, nivel educacional, satisfacción con los ingresos, genero y pertenencia a pueblo Mapuche. Aquí se considerará que a menores ingresos, menor nivel educacional, menor satisfacción con los ingresos, mujeres y quienes pertenecen al pueblo Mapuche son quienes pertenecen a grupos más desaventajados. En el caso de la ideología, se incluyen versiones recortadas de las escalas de SDO y RWA. Para las percepciones de justicia procesal, se incluyen dos indicadores que responden a la pregunta: *¿Con cuánta frecuencia diría usted que personas de [grupo o clase social mencionado por el entrevistado] son tratadas con respeto…?* desde servicios de salud y por parte de carabineros. A mayor frecuencia, mayor es la percepción de trato justo.

<div style="text-align: justify">

La mayoría de las variables de control se utilizarán en su nivel de medición original, a excepción de tres. Primero, se calcularon dos indices a partir de los indicadores de ideología: uno para medir SDO y otro para medir RWA. Ambos indices tienen como valor mínimo 0 y valor máximo 1, donde a mayor valor mayor es la presencia de ideología SDO o RWA. Segundo, el nivel educacional fue recodificado en base a categorías CINE 2011 [@UNESCO2013]. Tercero, la pertenencia a pueblos indígenas fue recodfificada a _(1) No pertenece a ningún pueblo, (2) Pertenece a otro pueblo - (3) Pertenece a pueblo Mapuche_, tal y como se observa en la Tabla \@ref(tab:tab-controls).


```{r tab-controls, results='asis'}

if (!require("pacman")) install.packages("pacman")  #si falta pacman, instalar
if (!require("tinytex")) install.packages("tinytex")#si falta tinytex, instalar
pacman::p_load(knitr, kableExtra, dplyr, lavaan, sjPlot, ordinal, sjmisc, sjlabelled, ggrepel, summarytools) # librerias
knitr::opts_chunk$set(warning = FALSE,  # mensaje de warning
                      message = FALSE,  # mensajes/avisos de librerias  
                      cache = FALSE,    # cache de los chunks,usar analisis pesados
                      # out.width = '50%',# largo de imagen en %
                      fig.pos= "H",     # posicion figuras H = HERE
                      echo = FALSE      # incluir chunk en output
)


load(url("https://github.com/thesis-justification-of-violence/thesis-analysis/raw/main/input/data/procjv_analysis_nona.RData"))

 df_con <- dfSummary(dplyr::select(procjv_analysis_nona, ingreso, sexo_factor, educ_rec_factor, ingreso_satisfact_factor, indigena_rec_factor, sdo_indice, rwa_indice, trato_salud_factor, trato_carab_factor),
               plain.ascii = FALSE,
               style = "grid",
               tmp.img.dir = "tmp",
               graph.magnif = TRUE,
               headings = F,  # encabezado
               varnumbers = F, # num variable
               labels.col = T, # etiquetas
               na.col = F,    # missing
               graph.col = T, # plot
               valid.col = F, # n valido
               col.widths = c(1000,10,10,10,10)
               )
df_con$Variable <- c("Grupo Desaventajado", "Grupo Desaventajado", "Grupo Desaventajado", "Grupo Desaventajado", "Grupo Desaventajado", "Ideologia", "Ideologia", "Trato Justo", "Trato Justo")

df_con <- rename(df_con,
                 Concept = Variable,
                 Indicator = Label)
kable(print(df_con), caption = "Variables de Control")
```

\begin{center}
<font size="1"> Fuente: Elaboración propia. </font>
\end{center}


## Análisis

<div style="text-align: justify">

En el presente estudio se emplearán dos tipos de análisis. En primer lugar, se realizarán análisis descriptivos como gráficos univariados y bivariados de los indicadores principales, así como también correlaciones para analizar el comportamiento de las variables a nivel muestral. Estos análisis entregarán un panorama previo respecto al cumplimiento de las hipótesis. En segundo lugar, considerando la naturaleza de las variables dependientes (i.e. ordinales), se efectuará un análisis multivariado empleando como técnica principal modelos de regresión logística ordinal. Estos modelos permiten interpretar el efecto de una variable independiente (X) en una variable independiente ordinal (Y), controlando por el efecto de otras variables. Las interpretaciones se efectúan términos de chances, por ejemplo, una interpretación para un efecto positivo de X sería la siguiente: *a mayor valor de X, las chances de que se justifique más la violencia (en comparación a que se justifique menos) son mayores*. Sin embargo, un beneficio de esta técnica es que permiten aproximar la interpretación a la de una regresión lineal (i.e. OLS.). Por ende, a fin de facilitar la comunicación de los resultados, en este estudio se interpretarán los coeficientes siguiendo una lógica aproximativa a las regresiones lineales, por ejemplo: *a mayor valor de X, más se tiende a justificar la violencia*. De todos modos, se formalizarán los modelos para especificar la estrategia de análisis a seguir.

En términos formales, estos modelos permiten calcular la probabilidad acumulada de que un individuo responda hasta $C$ en los indicadores justificación de la violencia, siendo $Y_{c}$ una respuesta categórica ordenada con $C$ categorías ordenadas, codificadas como $C = 1,2,3,4,5$. Esta probabilidad se calcula en función del intercepto por cada categoría $a_c$ y $n$ coeficientes $\beta$, siendo $n$ la cantidad de predictores a introducir en el modelo (ver Ecuación \@ref(eq:m) y \@ref(eq:mg)).

\begin{equation}
 log(\frac{P(Y≤c)}{1 - P(Y≤c)}) = F(P)
  (\#eq:m)
\end{equation}


\begin{equation}
  F(P) = a_{c} -(\beta_1x_{1} + \beta_2x_{2} ... \beta_nx_{n}) 
  (\#eq:mg)
\end{equation}


A fin de generar la evidencia necesaria para corroborar las hipótesis, se calculan cinco modelos. El primer modelo corresponde a las variables de sentido de injusticia (ver Ecuación \@ref(eq:m1)). Los modelos siguientes incluyen progresivamente las variables de control relevantes por literatura, siendo $n$ la cantidad de variables de control con $r$ cantidad de categorías en el caso de que las variables sean nominales u ordinales. El segundo modelo incorpora las variables de control correspondientes a la pertenencia a grupos desaventajados (ver Ecuación \@ref(eq:m2)). El tercer modelo incorpora las variables de ideología (SDO y RWA) (ver Ecuación \@ref(eq:m3)). El cuarto modelo incorpora las variables sobre justicia en el trato (ver Ecuación \@ref(eq:m4)). El quinto modelo incorpora los efectos de interacción entre la pertenencia a grupos desaventajados y el sentido de injusticia (ver Ecuación \@ref(eq:m5)). En este último modelo se incluyen $g$ efectos de interacción, donde la cantidad dependerá de la significancia de los predictores sobre grupos desaventajados. En el caso que las variables sean categóricas, la cantidad de efectos de interacción $g$ se multiplicará por $r$ categorías. Se calcularán estos cinco modelos para las tres variables dependientes del estudio, a saber: la justificación de que estudiantes lancen piedras a carabineros, la justificación de que carabineros repriman marchas pacificas y la justificación de que carabineros desalojen liceos en toma. 

En suma, se sigue una estrategia de complejidad creciente para el calculo de los modelos, identificando si existe un efecto del sentido de injusticia en las distintas formas de justificación de la violencia y si estas relaciones se mantienen a medida que se van incorporando distintos determinantes de la justificación de la violencia.

\begin{equation}
  F(P) = a_{c} -(\beta_{1}Jgerente + \beta_{2}J'Obrero + \beta_{3}J'entrevistado)
  (\#eq:m1)
\end{equation}

\begin{equation}
  F(P) = a_{c} -(\beta_{1}Jgerente + \beta_{2}J'Obrero + \beta_{3}J'entrevistado + \beta_{4nr}Desv) 
  (\#eq:m2)
\end{equation}


\begin{equation}
  F(P) = a_{c} -(\beta_{1}Jgerente + \beta_{2}J'Obrero + \beta_{3}J'entrevistado + \beta_{4nr}Desv + \beta_{5nr}Ideol)
  (\#eq:m3)
\end{equation}


\begin{equation}
  F(P) = a_{c} -(\beta_{1}Jgerente + \beta_{2}J'Obrero + \beta_{3}J'entrevistado + \beta_{4nr}Desv + \beta_{5nr}Ideol + \beta_{6nr}Trato)
  (\#eq:m4)
\end{equation}


\begin{equation}
  F(P) = a_{c} -(\beta_{1}Jgerente + \beta_{2}J'Obrero + \beta_{3}J'entrevistado + \beta_{4nr}Desv + \beta_{5nr}Ideol + \beta_{6nr}Trato + \beta_{7gr}Interact)
  (\#eq:m5)
\end{equation}









\pagebreak
