# Resultados

Los resultados del presente estudio se dividen en dos subapartados. En primer lugar, se reportarán los estadísticos descriptivos de las variables dependientes (justificación de la violencia) y de las variables independientes (sentido de injusticia). En este subapartado se dará una primera respuesta aproximativa a las hipótesis, en base a los análisis de medias y de correlaciones entre las variables. En segundo lugar, se reportarán los resultados multivariados del estudio. En este subapartado se buscará responder las dos hipótesis principales del estudio, determinando si es que existen los efectos planteados y, específicamente, como se ven afectados una vez controlados por las variables importantes según la literatura.

<style type="text/css">
div.main-container {
  max-width: 100%;
  margin-left: auto;
  margin-right: auto;
}
</style>

## Descriptivos

En la sección de descriptivos se busca hacer una primera aproximación de respuesta a las hipótesis planteadas en el estudio. A fin de lograr esto, se reportan tres análisis. En primer lugar, se presentan las frecuencias y la distribución univariada de las variables principales del estudio, a saber: la justificación de la violencia y el sentido de injusticia. En segundo lugar, se presentan los estadísticos descriptivos del sentido de injusticia por cada categoría de las variables de justificación de la violencia. En tercer lugar, se presentan correlaciones de Pearson a fin de conocer el nivel de significancia de las variables principales.


```{r pjv, echo=FALSE, message=FALSE, warning=FALSE, fig.cap="Frecuencias de justificación de la violencia"}

load(url("https://github.com/thesis-justification-of-violence/thesis-analysis/raw/main/input/data/procjv_analysis_nona.RData"))

load(url("https://github.com/thesis-justification-of-violence/thesis-analysis/raw/main/input/data/procjv_nums_nona.RData"))

if (!require("pacman")) install.packages("pacman")  #si falta pacman, instalar
if (!require("tinytex")) install.packages("tinytex")#si falta tinytex, instalar
pacman::p_load(knitr, summarytools, kableExtra, dplyr, lavaan, haven, htmlwidgets, webshot, sjPlot, VIM, GGally, finalfit, table1, psych, ordinal, sjmisc) # librerias
knitr::opts_chunk$set(warning = FALSE,  # mensaje de warning
                      message = FALSE,  # mensajes/avisos de librerias  
                      cache = FALSE,    # cache de los chunks,usar analisis pesados
                      # out.width = '50%',# largo de imagen en %
                      fig.pos= "H",     # posicion figuras H = HERE
                      echo = FALSE      # incluir chunk en output
)

# Otras configuraciones
options(scipen=999) # notacion cientifica
options(knitr.kable.NA = '') # NA en kable = ''

  # update.packages("sjPlot") # please install version 2.8.9 or above
  ggplot2::theme_set(ggplot2::theme(panel.background = ggplot2::element_rect(fill = "gray85",
                                                                             colour = "gray85"),
                                    panel.border = ggplot2::element_blank(),
                                    axis.text.y = ggplot2::element_text(size = 13,
                                                                        hjust = 1),
                                    title = ggplot2::element_text(size = 13,
                                                                  face = "bold"),
                                    legend.text = ggplot2::element_text(size = 12),
                                    plot.caption = ggplot2::element_text(size = 10,
                                                                         face = "plain",
                                                                         hjust = 1)))
  #Plot : Perception of meritocracy student and family
  pjv<-
    procjv_analysis_nona%>%
    select(jv_carab1_2019_factor,
           jv_carab2_2019_factor,
           jv_est_2019_factor) %>%
    sjPlot::plot_likert(geom.colors = "PuBu",
                        geom.size = 0.8,
                        catcount = 4,
                        grid.range  =  c (1.2 , 1.2),
                        values  =  "sum.outside",
                        reverse.colors = T,
                        reverse.scale = T,
                        show.n = FALSE) +
    theme(legend.position="bottom") +
    labs(caption =
           paste0("Fuente: ELSOC 2019"," (n=",dim(na.omit(procjv_analysis_nona))[1],")"))
  sjPlot::plot_grid(list(pjv),tags = c("",""))
  
```

<div style="text-align: justify">

En la Figura \@ref(fig:pjv) se presentan las frecuencias de las tres variables dependientes del estudio. En general, se observa que en las tres situaciones de violencia predomina que estas nunca o pocas veces se justifican. En detalle, el 89.2% de los entrevistados que componen la muestra responden que nunca o pocas veces se justifica que carabineros use la fuerza para reprimir marchas pacificas. Así también, un 83.1% de los entrevistados señalan que nunca o pocas veces se justifica que carabineros desaloje liceos en toma. Por último, en lo que refiere a la violencia por el cambio social, se observa que un 85.7% de los entrevistados responde que nunca o pocas veces se justifica que estudiantes tiren piedras a carabineros. No obstante esta tendencia general, se observan algunas diferencias entre las situaciones: los entrevistados justifican más que carabineros desaloje liceos a que reprima marchas pacificas y justifican más que estudiantes tiren piedras a que carabineros repriman marchas pacificas.

```{r den-sj, echo=FALSE, fig.cap="Distribución del sentido de injusticia"}
load(url("https://github.com/thesis-justification-of-violence/thesis-analysis/raw/main/input/data/procjv_analysis_nona.RData"))

load(url("https://github.com/thesis-justification-of-violence/thesis-analysis/raw/main/input/data/procjv_nums_nona.RData"))

if (!require("pacman")) install.packages("pacman")  #si falta pacman, instalar
if (!require("tinytex")) install.packages("tinytex")#si falta tinytex, instalar
pacman::p_load(knitr, summarytools, kableExtra, dplyr, lavaan, haven, htmlwidgets, webshot, sjPlot, VIM, GGally, finalfit, table1, psych, ordinal, sjmisc, ggrepel) # librerias
knitr::opts_chunk$set(warning = FALSE,  # mensaje de warning
                      message = FALSE,  # mensajes/avisos de librerias  
                      cache = FALSE,    # cache de los chunks,usar analisis pesados
                      # out.width = '50%',# largo de imagen en %
                      fig.pos= "H",     # posicion figuras H = HERE
                      echo = FALSE      # incluir chunk en output
)

# Otras configuraciones
options(scipen=999) # notacion cientifica
options(knitr.kable.NA = '') # NA en kable = ''





 # update.packages("sjPlot") # please install version 2.8.9 or above
  ggplot2::theme_set(ggplot2::theme(panel.background = ggplot2::element_rect(fill = "gray85",
                                                                             colour = "gray85"),
                                    panel.border = ggplot2::element_blank(),
                                    axis.text.y = ggplot2::element_text(size = 13,
                                                                        hjust = 1),
                                    title = ggplot2::element_text(size = 13,
                                                                  face = "bold"),
                                    legend.text = ggplot2::element_text(size = 12),
                                    plot.caption = ggplot2::element_text(size = 10,
                                                                         face = "plain",
                                                                         hjust = 1)))
a <- data.frame(procjv_nums_nona$sj_obrero_rec);
a$grupo <- "Obrero"
names(a) <- c("promedio","Recompensado:")

b <- data.frame(procjv_nums_nona$sj_ceo);
b$grupo <- "Gerente"
names(b) <- c("promedio","Recompensado:")

c <- data.frame(procjv_nums_nona$sj_entrevistado_rec);
c$grupo <- "Entrevistado"
names(c) <- c("promedio","Recompensado:")

df_sj<- rbind(c,b,a)
  ggplot(df_sj) +
  geom_density(aes(x=promedio,fill=`Recompensado:`
), alpha=0.4) +
  scale_x_continuous(name = "Sentido de Injusticia",
                     breaks=-5:5,
                     labels = as.character(-5:5)) +
  ylab("Density")+
  theme(legend.position="bottom") + theme_classic()
  
```

<div style="text-align: justify">

En la Figura \@ref(fig:den-sj) se presenta la distribución de las tres variables que representan el sentido de injusticia: para el entrevistado (reflexivo), gerente y el obrero (no reflexivo). En lo que respecta al sentido de injusticia no reflexivo, se identifican patrones consistentes con la literatura, donde las evaluaciones de justicia para el gerente de una gran empresa se concentran en el área de la sobre recompensa y las evaluaciones para el obrero no calificado se concentran en el área de la injusticia por subrecompensa. Dicho de otra forma, la mayoría de los entrevistados evalúa que los gerentes están sobrerecompensados con sus ingresos y que los obreros están subrecompensados. En lo que respecta al sentido de injusticia reflexivo, se observa que la distribución de las respuestas se concentra en los valores negativos. Es decir, la mayoría de los entrevistados de la muestra evalúan que están injustamente subrecompensados con sus ingresos. No obstante, esta evaluación de injusticia por subrecompensa es un poco menos acentuada que en el caso de la evaluación para la figura del obrero.
"
```{r sj-jvcamb, fig.cap="Medias del Sentido de Injusticia por Jusitificación de la Violencia por el Cambio Social"}
# table1::table1(~sj_obrero + sj_ceo + sj_entrevistado | jv_est_2019_factor, data = procjv_analysis_nona, caption = "Just. Viol. Cambio. - Que estudiantes lancen piedras a carabineros")

# df_plot_jvest <- procjv_analysis_nona %>%
#   group_by(jv_est_2019_factor) %>%
#   summarise_at(vars(sj_ceo, sj_obrero_rec, sj_entrevistado_rec), list(name = mean))

df <- data.frame(x=c(1, 2, 3, 4, 5, 
                     1, 2, 3, 4, 5, 
                     1, 2, 3, 4, 5),
                 y=c(1.08, 1.02, 1.36, 1.52, 1.86, 
                     0.62, 0.72, 0.71, 0.62, 0.61, 
                     0.47, 0.51, 0.52, 0.50, 0.51),
                 Recompensado = c("Gerente", "Gerente","Gerente","Gerente","Gerente",
                       "Obrero", "Obrero", "Obrero", "Obrero", "Obrero", 
                       "Entrevistado", "Entrevistado","Entrevistado","Entrevistado","Entrevistado"))

#create scatterplot with a label on every point
ggplot(df, aes(x,y,group =Recompensado, name = Recompensado, color = Recompensado)) +
  geom_line(color = "gray")+
  geom_point(aes(colour = Recompensado), size = 4) +
  geom_text_repel(aes(label = y)) +
  labs(y = "Sentido de Injusticia", x = "Justificación Violencia: Estudiantes lancen piedras", Recompensado="") + theme_classic() +
  ggtitle("") + 
  scale_x_continuous(breaks = c(1,2,3,4,5), labels=c("Nunca", 
                            "Pocas veces", 
                            "Algunas veces", 
                            "Muchas veces",
                            "Siempre"))




```

<div style="text-align: justify">

Al observar las medias del sentido de injusticia por las categorías de la justificación de la violencia por el cambio social, se observa apoyo parcial a la hipótesis **H1a**. En detalle, en la Tabla \@ref(fig:sj-jvcamb) se observa que el sentido de injusticia para el gerente sigue una distribución esperada según la hipótesis **H1a**, donde a mayor evaluación de injusticia en los ingresos más se justifica la violencia por el cambio social. Dicho de otra forma, a medida que aumenta la evaluación de que los gerentes están injustamente sobrerecompensados, más se justifica que estudiantes tiren piedras a carabineros. No obstante, además de este hallazgo descriptivo los otros indicadores del sentido de injusticia (entrevistado y obreros) no siguen una distribución consistente con la hipótesis **H1a**.

```{r sj-jvcon1, fig.cap = "Medias del Sentido de Injusticia por Jusitificación de la Violencia por el Control Social 1"}

#table1::table1(~sj_obrero_rec + sj_ceo + sj_entrevistado_rec | jv_carab1_2019_factor, data = procjv_analysis_nona, caption = "Just. Viol. Control - Carabineros reprima marchas")

df <- data.frame(x=c(1, 2, 3, 4, 5, 
                     1, 2, 3, 4, 5, 
                     1, 2, 3, 4, 5),
                 y=c(1.16, 0.97, 1.08, 1.19, 0.50, 
                     0.68, 0.56, 0.54, 0.59, 0.41, 
                     0.51, 0.39, 0.44, 0.56, 0.29),
                 Recompensado = c("Gerente", "Gerente","Gerente","Gerente","Gerente",
                       "Obrero", "Obrero", "Obrero", "Obrero", "Obrero", 
                       "Entrevistado", "Entrevistado","Entrevistado","Entrevistado","Entrevistado"))

#create scatterplot with a label on every point
ggplot(df, aes(x,y,group =Recompensado, name = Recompensado, color = Recompensado)) +
  geom_line(color = "gray")+
  geom_point(aes(colour = Recompensado), size = 4) +
  geom_text_repel(aes(label = y)) +
  labs(y = "Sentido de Injusticia", x = "Justificación Violencia: Carabineros repriman marchas", Recompensado="") + theme_classic() +
  ggtitle("") + 
  scale_x_continuous(breaks = c(1,2,3,4,5), labels=c("Nunca", 
                            "Pocas veces", 
                            "Algunas veces", 
                            "Muchas veces",
                            "Siempre"))


```

<div style="text-align: justify">

La distribución de medias por categorías en la Tabla \@ref(fig:sj-jvcon1) no entrega evidencia consistente con **H1b**. En detalle, ninguno de los tres indicadores del sentido de injusticia muestra una distribución de medias esperadas, por lo que no hay evidencia descriptiva que sustente que a menor evaluación de injusticia mayor es la justificación de que carabineros reprima marchas pacificas.

```{r sj-jvcon2, fig.cap = "Medias del Sentido de Injusticia por Jusitificación de la Violencia por el Control Social 2"}

#table1::table1(~sj_obrero_rec + sj_ceo + sj_entrevistado_rec | jv_carab2_2019_factor, data = procjv_analysis_nona, caption = "Just. Viol. Control - Carabineros desaloje liceos en toma")

df <- data.frame(x=c(1, 2, 3, 4, 5, 
                     1, 2, 3, 4, 5, 
                     1, 2, 3, 4, 5),
                 y=c(1.19, 0.99, 1.07, 1.24, 0.77, 
                     0.69, 0.61, 0.57, 0.46, 0.50, 
                     0.53, 0.44, 0.43, 0.39, 0.29),
                 Recompensado = c("Gerente", "Gerente","Gerente","Gerente","Gerente",
                       "Obrero", "Obrero", "Obrero", "Obrero", "Obrero", 
                       "Entrevistado", "Entrevistado","Entrevistado","Entrevistado","Entrevistado"))

#create scatterplot with a label on every point
ggplot(df, aes(x,y,group =Recompensado, name = Recompensado, color = Recompensado)) +
  geom_line(color = "gray")+
  geom_point(aes(colour = Recompensado), size = 4) +
  geom_text_repel(aes(label = y)) +
  labs(y = "Sentido de Injusticia", x = "Justificación Violencia: Carabineros desaloje liceos", Recompensado="") + theme_classic() +
  ggtitle("") + 
  scale_x_continuous(breaks = c(1,2,3,4,5), labels=c("Nunca", 
                            "Pocas veces", 
                            "Algunas veces", 
                            "Muchas veces",
                            "Siempre"))


```

<div style="text-align: justify">

En lo que respecta a la justificación de que carabineros desaloje liceos en toma, existe evidencia descriptiva para sostener **H1b**. En la Tabla \@ref(fig:sj-jvcon2) se observa que a medida que disminuye la justificación de que carabineros desalojen liceos en toma, se registra una mayor media del sentido de injusticia para obreros. Por ejemplo, quienes consideran que nunca se justifica que carabineros desalojen liceos en toma reportan una media de -.687 (más injusticia por subrecompensa), en tanto quienes consideran que muchas veces se justifica esta situación de violencia reportan una media de -.464 (menos injusticia por subrecompensa). En la misma linea, el sentido de injusticia para el entrevistado también muestra una distribución consistente con la hipótesis **H1b**. Se observa que a medida que disminuye la justificación de la violencia por el control social, aumenta la evaluación de los entrevistados de que están injustamente subrecompensados respecto a sus ingresos.


```{r jvcor, echo=FALSE}
sjPlot::tab_corr(dplyr::select(
  procjv_nums_nona,
  jv_est_2019,
  jv_carab1_2019,
  jv_carab2_2019,
  sj_obrero_rec,
  sj_ceo, 
  sj_entrevistado_rec),
  triangle = "lower", encoding = "Windows-1252")
```

<div style="text-align: justify">

En linea con lo presentado en los análisis de medias, el análisis de correlación present, en general, evidencia parcial para **H1a** y **H1b**, con coeficientes de correlación positivos, significativos al 99% de confianza y de magnitud baja. En el caso de la justificación de la violencia por el cambio social, se observa que a medida que aumenta la evaluación de que los gerentes estan sobrerecompensados, más se justifica la violencia por el cambio social. En el caso de la justificación de la violencia por el control social, se observa que a medida que aumenta la evaluación de que los obreros están justamente recompensados o sobrerecompensados, más se justifica la violencia por el control social. Este resultado aplica para ambos indicadores de violencia por el control social. Por último, se observa que aquellos entrevistados que suelen evaluar sus ingresos como más justos, suelen justificar más la violencia por el control social.

<div style="text-align: justify">

En síntesis, los resultados descriptivos muestran dos tendencias importantes para el estudio. En primer lugar, que la mayoría de los entrevistados suelen no justificar la violencia, independiente de los actores implicados. De todos modos, existen situaciones que se justifican más que otras. Así también, que gran parte de los entrevistados considera que los gerentes están injustamente sobrerecompensados, que los obreros están injustamente subrecompensados y que sus ingresos son menos de los que deberían recibir. En segundo lugar, existe evidencia para sostener que mayor injusticia implica mayor justificación de la violencia por el cambio social (**H1a**), pero solo a partir del sentido de injusticia de los gerentes. Así también, existe evidencia para sostener que a menor injusticia evaluada, más se justifica la violencia por el control social (**H1b**).

## Multivariados

<div style="text-align: justify">

En la sección se análisis multivariados se busca poner a prueba las hipótesis del estudio controlando los hallazgos que han sido presentados la sección descriptiva, con las variables que han demostrado ser predicadores relevantes según la literatura. A fin de generar la evidencia necesaria para corroborar las hipótesis, se calculan seis modelos. El primer modelo corresponde a las variables de sentido de injusticia. El segundo modelo incorpora las variables de control correspondientes a la pertenencia a grupos desaventajados. El tercer modelo incorpora las variables de ideología (SDO y RWA). El cuarto modelo incorpora las variables sobre justicia en el trato. El quinto modelo incorpora los efectos de interacción entre la pertenencia a grupos desaventajados y el sentido de injusticia. El sexto y último modelo incorpora las variables de control exploratorias. Se calcularán estos seis modelos para las tres variables dependientes del estudio, a saber: la justificación de que estudiantes lancen piedras a carabineros, la justificación de que carabineros repriman marchas pacificas y la justificación de que carabineros desalojen liceos en toma. En suma, se sigue una estrategia de complejidad creciente para el calculo de los modelos, identificando si existe un efecto del sentido de injusticia en las distintas formas de justificación de la violencia y si estas relaciones se mantienen a medida que se van incorporando distintos determinantes de la justificación de la violencia.



```{r jv-est-model, echo=FALSE, results='asis', cache = T}
jv_est_2019.modelmulpub1 <- clm(jv_est_2019_factor ~ sj_ceo + sj_obrero_rec + sj_entrevistado, data = procjv_analysis_nona)
 
 jv_est_2019.modelmulpub2<- clm(jv_est_2019_factor ~ sj_ceo + sj_obrero_rec + sj_entrevistado + ingreso + sexo_factor + ingreso_satisfact_factor + educ_rec_factor + indigena_rec_factor, data = procjv_analysis_nona)
 
jv_est_2019.modelmulpub3<- clm(jv_est_2019_factor ~ sj_ceo + sj_obrero_rec + sj_entrevistado + ingreso + sexo_factor + ingreso_satisfact_factor + educ_rec_factor + indigena_rec_factor + sdo_indice + rwa_indice, data = procjv_analysis_nona)
  
jv_est_2019.modelmulpub4<- clm(jv_est_2019_factor ~ sj_ceo + sj_obrero_rec + sj_entrevistado + ingreso + sexo_factor + ingreso_satisfact_factor + educ_rec_factor + indigena_rec_factor + sdo_indice + rwa_indice + trato_salud_factor + trato_carab_factor, data = procjv_analysis_nona)

jv_est_2019.modelmulpub5<- clm(jv_est_2019_factor ~ sj_ceo + sj_obrero_rec + sj_entrevistado + ingreso + sexo_factor + ingreso_satisfact_factor + educ_rec_factor + indigena_rec_factor + sdo_indice + rwa_indice + trato_salud_factor + trato_carab_factor + sj_ceo*sexo_factor + sj_ceo*ingreso_satisfact_factor, data = procjv_analysis_nona)

jv_est_2019.modelmulpub6<- clm(jv_est_2019_factor ~ sj_ceo + sj_obrero_rec + sj_entrevistado + ingreso + sexo_factor + ingreso_satisfact_factor + educ_rec_factor + indigena_rec_factor + sdo_indice + rwa_indice + trato_salud_factor + trato_carab_factor + sj_ceo*sexo_factor + sj_ceo*ingreso_satisfact_factor + pos_pol_rec_factor + frec_marcha_factor + conf_carab_factor, data = procjv_analysis_nona)


omit_coef="(Intercept)|(educ_rec_factor)|(indigena_rec_factor)|(sdo_indice)|(rwa_indice)|(trato_salud_factor)|(trato_carab_factor)|(pos_pol_rec_factor)|(frec_marcha_factor)|(conf_carab_factor)"

cap1 <- "Modelos de regresión logística para justificación de que estudianten lancen pierdras" # Título tabla

coef_names <- c(
  "Gerente",
  "Obrero",
  "Entrevistado",
  "Ingresos",
  "Mujer",
  "Insatisfecho",
  "Ni satisfecho ni insatisfecho",
  "Satisfecho",
  "Totalmente Satisfecho",
  # "Primaria y secundaria baja",
  # "Secundaria alta",
  # "Terciaria ciclo corto",
  # "Terciaria y postgrado",
  # "Indigena - Otro pueblo (ref: No pertenece a ningón pueblo",
  # "Mapuche",
  # "Ideol. SDO",
  # "Ideol. RWA",
  # "Trato Resp. Salud - Casi Nunca (ref: Nunca)",
  # "A veces",
  # "Casi siempre",
  # "Siempre",
  # "Trato Resp. Carab - Casi Nunca (ref: Nunca)",
  # "A veces",
  # "Casi siempre",
  # "Siempre",
  "SJ Gerente x Mujer",
  "SJ Gerente x Insatisfecho",
  "SJ Gerente x Ni satisfecho ni insatisfecho",
  "SJ Gerente x Satisfecho",
  "SJ Gerente x Totalmente satisfecho"
  # "Pos. Pol. - Centro (ref: Izquierda)",
  # "Derecha",
  # "Independiente",
  # "Frec. Part. Marchas - Casi Nunca (ref: Nunca)",
  # "A veces",
  # "Frecuentemente",
  # "Muy frecuentemente",
  # "Conf. Carab. - Poca (ref: Nada)",
  # "Algo",
  # "Bastante",
  # "Mucha"
  
  ) # Nombre coeficientes

# Renderizar
texreg::knitreg(list(jv_est_2019.modelmulpub1,
                        jv_est_2019.modelmulpub2,
                        jv_est_2019.modelmulpub3,
                        jv_est_2019.modelmulpub4,
                        jv_est_2019.modelmulpub5,
                        jv_est_2019.modelmulpub6),
        caption = paste("(\\#tab:jv-est-model)",cap1),
        caption.above=TRUE,
        omit.coef=omit_coef,
        include.thresholds=FALSE,
        custom.gof.rows=list(Controles=c("No","Desv.","Ideol.","Trato", "Lit.", "Lit. y Exp.")),
        groups=list("Sentido de Injusticia"=1:3,
                    "Sexo (ref: Hombre)"=5,
                    "Satisfacción Ingresos (ref: Totalmente insatisfecho)" = 6:9,
                    "Interacciones:"=10:14),
        custom.coef.names=coef_names,
        scalebox = 0.75,
        threeparttable = T,
        custom.note="\\item *** p < 0.001; ** p < 0.01; * p < 0.05.\\item Nota: 'Desv.' refiere a la introducción de variables sobre grupos desaventajados. 'Ideol.' refiere a la introducción de variables de ideología. 'Trato' refiere a la introducción de variables de justicia en el trato. 'Lit' refiere a la introducción de todas las variables relevantes por literatura. 'Exp.' refiere a la incorporación de variables de control exploratorias."
)    
```

<div style="text-align: justify">

En la Tabla \@ref(tab:jv-est-model) se presentan las regresiones logísticas ordinales para la justificación de la violencia por el cambio social, específicamente, para aquella situación en la que estudiantes lanzan piedras a carabineros. Consistente con lo planteado en **H1a**, se observa un efecto significativo positivo del sentido de injusticia hacia el gerente en la justificación de la violencia por el cambio social (*Log-Odds: 0.22, p<0.01, para el Modelo 1*). Dicho de otra forma, a medida que aumenta la evaluación de que los gerentes están sobrerecompensados, más se justifica que estudiantes lancen piedras a carabineros. Este efecto se mantiene en términos de magnitud y significancia cuando se controla por la pertenencia a grupos desaventajados, ideología y percepción de justicia procesal, lo que entrega evidencia para sostener que el sentido de injusticia respecto a la figura del gerente podría instalarse como una determinante a profundizar en los estudios de justificación de la violencia. No obstante, el efecto del sentido de injusticia de los obreros se pierde una vez controlada por los efectos de interacción y los controles exploratorios.

<div style="text-align: justify">

En lo que respecta a los efectos de interacción, se introdujeron dos términos: sexo por sentido de injusticia para gerente e insatisfacción con los ingresos por sentido de injusticia para gerente. Se escojen estos efectos ya que presentan relaciones directas significativas en los modelos anteriores. Los resultados muestran evidencia suficiente para sostener la hipótesis **H2a** para la satisfacción con los ingresos, pero muestran un efecto contrario al esperado para el caso del sexo. En detalle... 

<div style="text-align: justify">

El ajuste de los modelos muestra dos resultados a destacar. En primer lugar, el modelo que introduce las variables de justicia en el trato presenta un ajuste considerablemente mejor que el modelo que introduce las variables de grupos desaventajados e ideología (*R2 Nagelkerke: .103 para Modelo 3 y R2 Nagelkerke: .157 para Modelo 4*). En segundo lugar, el modelo que incluye las variables de control exploratorias presenta un ajuste considerablemente mejor que el modelo que incluye las interacciones (*R2 Nagelkerke: .176 para Modelo 5 y R2 Nagelkerke: .276 para el Modelo 6*). En suma, estos hallazgos evidencian el rol explicativo que tiene el trato justo y los controles exploratorios (i.e confianza en carabineros, frecuencia participación en marchas y posición política) en la justificación de la violencia por el cambio social.

```{r jv-carab1-model, echo=FALSE, results='asis', cache = T}
jv_carab1_2019.modelmulpub1 <- clm(jv_carab1_2019_factor ~ sj_ceo + sj_obrero_rec + sj_entrevistado, data = procjv_analysis_nona)
 
 jv_carab1_2019.modelmulpub2<- clm(jv_carab1_2019_factor ~ sj_ceo + sj_obrero_rec + sj_entrevistado + ingreso + sexo_factor + ingreso_satisfact_factor + educ_rec_factor + indigena_rec_factor, data = procjv_analysis_nona)
 
jv_carab1_2019.modelmulpub3<- clm(jv_carab1_2019_factor ~ sj_ceo + sj_obrero_rec + sj_entrevistado + ingreso + sexo_factor + ingreso_satisfact_factor + educ_rec_factor + indigena_rec_factor + sdo_indice + rwa_indice, data = procjv_analysis_nona)
  
jv_carab1_2019.modelmulpub4<- clm(jv_carab1_2019_factor ~ sj_ceo + sj_obrero_rec + sj_entrevistado + ingreso + sexo_factor + ingreso_satisfact_factor + educ_rec_factor + indigena_rec_factor + sdo_indice + rwa_indice + trato_salud_factor + trato_carab_factor, data = procjv_analysis_nona)

jv_carab1_2019.modelmulpub5<- clm(jv_carab1_2019_factor ~ sj_ceo + sj_obrero_rec + sj_entrevistado + ingreso + sexo_factor + ingreso_satisfact_factor + educ_rec_factor + indigena_rec_factor + sdo_indice + rwa_indice + trato_salud_factor + trato_carab_factor + educ_rec_factor*sj_obrero_rec, data = procjv_analysis_nona)

jv_carab1_2019.modelmulpub6<- clm(jv_carab1_2019_factor ~ sj_ceo + sj_obrero_rec + sj_entrevistado + ingreso + sexo_factor + ingreso_satisfact_factor + educ_rec_factor + indigena_rec_factor + sdo_indice + rwa_indice + trato_salud_factor + trato_carab_factor + educ_rec_factor*sj_obrero_rec + pos_pol_rec_factor + frec_marcha_factor + conf_carab_factor, data = procjv_analysis_nona)

                   
omit_coef="(Intercept)|(ingreso)|(sexo_factor)|(ingreso_satisfact_factor)|(indigena_rec_factor)|(trato_salud_factor)|(trato_carab_factor)|(pos_pol_rec_factor)|(frec_marcha_factor)|(conf_carab_factor)"

cap1 <- "Modelos de regresión logística para justificación de que carabineros repriman marchas pacificas" # Título tabla

coef_names <- c(
  "Gerente",
  "Obrero",
  "Entrevistado",
  # "Ingresos",
  # "Sexo - Mujer (ref: Hombre)",
  # "Satisfacción Ingresos - Insatisfecho (ref: Totalmente Insatisfecho)",
  # "Ni satisfecho ni insatisfecho",
  # "Satisfecho",
  # "Totalmente Satisfecho",
  "Primaria y secundaria baja",
  "Secundaria alta",
  "Terciaria ciclo corto",
  "Terciaria y postgrado",
  # "Indigena - Otro pueblo (ref: No pertenece a ningón pueblo",
  # "Mapuche",
  "SDO",
  "RWA",
  # "Trato Resp. Salud - Casi Nunca (ref: Nunca)",
  # "A veces",
  # "Casi siempre",
  # "Siempre",
  # "Trato Resp. Carab - Casi Nunca (ref: Nunca)",
  # "A veces",
  # "Casi siempre",
  # "Siempre",
  "SJ Obrero x Primaria y secundaria baja",
  "SJ Obrero x Secundaria alta",
  "SJ Obrero x Terciaria ciclo corto",
  "SJ Obrero x Terciaria y postgrado"
  # "Pos. Pol. - Centro (ref: Izquierda)",
  # "Derecha",
  # "Independiente",
  # "Frec. Part. Marchas - Casi Nunca (ref: Nunca)",
  # "A veces",
  # "Frecuentemente",
  # "Muy frecuentemente",
  # "Conf. Carab. - Poca (ref: Nada)",
  # "Algo",
  # "Bastante",
  # "Mucha"
  
  ) # Nombre coeficientes

# Renderizar
texreg::knitreg(list(jv_carab1_2019.modelmulpub1,
                        jv_carab1_2019.modelmulpub2,
                        jv_carab1_2019.modelmulpub3,
                        jv_carab1_2019.modelmulpub4,
                        jv_carab1_2019.modelmulpub5,
                        jv_carab1_2019.modelmulpub6),
        caption = paste("(\\#tab:jv-carab1-model)",cap1),
        caption.above=TRUE,
        omit.coef=omit_coef,
        include.thresholds=FALSE,
        custom.gof.rows=list(Controles=c("No","Desv.","Ideol.","Trato", "Lit.", "Lit. y Exp.")),
        groups=list("Sentido de Injusticia"=1:3,
                    "Educación (ref: Primaria incompleta menos)"=4:7,
                    "Ideologia" = 8:9,
                    "Interacciones:"=10:13),
        custom.coef.names=coef_names,
        scalebox = 0.75,
        threeparttable = T,
        custom.note="\\item *** p < 0.001; ** p < 0.01; * p < 0.05.\\item Nota: 'Desv.' refiere a la introducción de variables sobre grupos desaventajados. 'Ideol.' refiere a la introducción de variables de ideología. 'Trato' refiere a la introducción de variables de justicia en el trato. 'Lit' refiere a la introducción de todas las variables relevantes por literatura. 'Exp.' refiere a la incorporación de variables de control exploratorias."
)                   
                   
```

<div style="text-align: justify">

En lo que respecta a la violencia por el control social, en la Tabla \@ref(tab:jv-carab1-model) se presentan las regresiones logísticas ordinales para la justificación de que carabineros reprima marchas pacificas. Aquí se observa un efecto significativo positivo del sentido de injusticia de obreros en la justificación de la violencia por el control social (*Log-Odds: 0.89, p<0.001, para el Modelo 1*). Considerando la distribución del sentido de injusticia presentada en la sección descriptiva (ver Figura \@ref(fig:den-sj)), este efecto se puede interpretar como que a mayor evaluación de que los obreros están justamente recompensados, más se justifica la violencia por el control social, lo cual es consistente con la hipótesis **H1b**. Este efecto se mantiene significativo al controlar por la pertenencia a grupos desaventajados o, dicho de otra forma, independiente de si los individuos pertenecen a grupos desaventajados, estos justifican la violencia de carabineros en función de qué tan justa consideran que es la distribución de ingresos de la figura del obrero. No obstante, el efecto desaparece una vez se controla por la ideología (SDO y RWA) de los individuos, lo que indica la relevancia de la ideología para explicar las justificaciones de violencia.

<div style="text-align: justify">

En lo que respecta a las interacciones, no se encuentran efectos significativos en ninguno de los términos introducidos en los modelos, por lo que no hay evidencia para sostener la hipótesis **H2b**.

<div style="text-align: justify">

A partir del ajuste de los modelos se observa que las variables de ideología cuentan con un alto rol explicativo en comparación a la introducción de otras variables. En detalle, el modelo que incluye las variables de ideología ofrece un ajuste considerablemente mayor que el modelo que solo incluye variables del sentido de injusticia y pertenencia a grupos desaventajados (*R2 Nagelkerke: .065 para Modelo 2 y R2 Nagelkerke: .145 para el Modelo 3*). De esta manera, y consistente con la literatura, las variables de ideología corresponden a predictores relevantes para la justificación de la violencia por el control social.

```{r jv-carab2-model, echo=FALSE, results='asis', cache = T}

 jv_carab2_2019.modelmulpub1 <- clm(jv_carab2_2019_factor ~ sj_ceo + sj_obrero_rec + sj_entrevistado_rec, data = procjv_analysis_nona)
 
 jv_carab2_2019.modelmulpub2<- clm(jv_carab2_2019_factor ~ sj_ceo + sj_obrero_rec + sj_entrevistado_rec + ingreso + sexo_factor + ingreso_satisfact_factor + educ_rec_factor + indigena_rec_factor, data = procjv_analysis_nona)
 
jv_carab2_2019.modelmulpub3<- clm(jv_carab2_2019_factor ~ sj_ceo + sj_obrero_rec + sj_entrevistado_rec + ingreso + sexo_factor + ingreso_satisfact_factor + educ_rec_factor + indigena_rec_factor + sdo_indice + rwa_indice, data = procjv_analysis_nona)
  
jv_carab2_2019.modelmulpub4<- clm(jv_carab2_2019_factor ~ sj_ceo + sj_obrero_rec + sj_entrevistado_rec + ingreso + sexo_factor + ingreso_satisfact_factor + educ_rec_factor + indigena_rec_factor + sdo_indice + rwa_indice + trato_salud_factor + trato_carab_factor, data = procjv_analysis_nona)

jv_carab2_2019.modelmulpub5<- clm(jv_carab2_2019_factor ~ sj_ceo + sj_obrero_rec + sj_entrevistado_rec + ingreso + sexo_factor + ingreso_satisfact_factor + educ_rec_factor + indigena_rec_factor + sdo_indice + rwa_indice + trato_salud_factor + trato_carab_factor + sj_ceo*ingreso + sj_ceo*ingreso_satisfact_factor, data = procjv_analysis_nona)

jv_carab2_2019.modelmulpub6<- clm(jv_carab2_2019_factor ~ sj_ceo + sj_obrero_rec + sj_entrevistado_rec + ingreso + sexo_factor + ingreso_satisfact_factor + educ_rec_factor + indigena_rec_factor + sdo_indice + rwa_indice + trato_salud_factor + trato_carab_factor + ingreso*sj_ceo + ingreso_satisfact_factor*sj_ceo* + pos_pol_rec_factor + frec_marcha_factor + conf_carab_factor, data = procjv_analysis_nona)

omit_coef="(Intercept)|(educ_rec_factor)|(sexo_factor)|(indigena_rec_factor)|(trato_salud_factor)|(trato_carab_factor)|(pos_pol_rec_factor)|(frec_marcha_factor)|(conf_carab_factor)"

cap1 <- "Modelos de regresión logística para justificación de carabineros desalojen tomas" # Título tabla

coef_names <- c(
  "Gerente",
  "Obrero",
  "Entrevistado",
  "Ingresos",
  # "Mujer",
  "Insatisfecho",
  "Ni satisfecho ni insatisfecho",
  "Satisfecho",
  "Totalmente Satisfecho",
  # "Primaria y secundaria baja",
  # "Secundaria alta",
  # "Terciaria ciclo corto",
  # "Terciaria y postgrado",
  # "Indigena - Otro pueblo (ref: No pertenece a ningón pueblo",
  # "Mapuche",
  "SDO",
  "RWA",
  # "Trato Resp. Salud - Casi Nunca (ref: Nunca)",
  # "A veces",
  # "Casi siempre",
  # "Siempre",
  # "Trato Resp. Carab - Casi Nunca (ref: Nunca)",
  # "A veces",
  # "Casi siempre",
  # "Siempre",
  "SJ Gerente x Ingreso",
  "SJ Gerente x Insatisfecho",
  "SJ Gerente x Ni satisfecho ni insatisfecho",
  "SJ Gerente x Satisfecho",
  "SJ Gerente x Totalmente satisfecho"
  # "Pos. Pol. - Centro (ref: Izquierda)",
  # "Derecha",
  # "Independiente",
  # "Frec. Part. Marchas - Casi Nunca (ref: Nunca)",
  # "A veces",
  # "Frecuentemente",
  # "Muy frecuentemente",
  # "Conf. Carab. - Poca (ref: Nada)",
  # "Algo",
  # "Bastante",
  # "Mucha"
  
  ) # Nombre coeficientes

# Renderizar
texreg::knitreg(list(jv_carab2_2019.modelmulpub1,
                        jv_carab2_2019.modelmulpub2,
                        jv_carab2_2019.modelmulpub3,
                        jv_carab2_2019.modelmulpub4,
                        jv_carab2_2019.modelmulpub5,
                        jv_carab2_2019.modelmulpub6),
        caption = paste("(\\#tab:jv-carab2-model)",cap1),
        caption.above=TRUE,
        omit.coef=omit_coef,
        include.thresholds=FALSE,
        custom.gof.rows=list(Controles=c("No","Desv.","Ideol.","Trato", "Lit.", "Lit. y Exp.")),
        groups=list("Sentido de Injusticia"=1:3,
                    "Educación (ref: Primaria incompleta menos)"=4:7,
                    "Ideologia" = 8:9,
                    "Interacciones:"=10:13),
        custom.coef.names=coef_names,
        scalebox = 0.75,
        threeparttable = T,
        custom.note="\\item *** p < 0.001; ** p < 0.01; * p < 0.05.\\item Nota: 'Desv.' refiere a la introducción de variables sobre grupos desaventajados. 'Ideol.' refiere a la introducción de variables de ideología. 'Trato' refiere a la introducción de variables de justicia en el trato. 'Lit' refiere a la introducción de todas las variables relevantes por literatura. 'Exp.' refiere a la incorporación de variables de control exploratorias."
)
```

<div style="text-align: justify">

La Tabla \@ref(tab:jv-carab2-model) muestra los resultados del análisis de regresión logística ordinal para la justificación de que carabineros desalojen liceos en toma. Aquí se observa un efecto significativo y positivo del sentido de injusticia de obrero (*Log-Odds: 0.83, p<0.001, para el Modelo 1*) y del sentido de injusticia del entrevistado (*Log-Odds: 0.67, p<0.01, para el Modelo 1*). Es decir, quienes evalúan mayor justicia en la distribución de ingresos tanto en la figura del obrero, como en sus propios ingresos, justifican más la violencia por el control social. No obstante, al momento de controlar por las variables relevantes según la literatura, la mantención de los efectos varía según el tipo de sentido de injusticia. En el caso del sentido de injusticia del entrevistado, el efecto desaparece al controlar por la pertenencia a grupos desaventajados. En cambio, el efecto del sentido de injusticia para el obrero se mantiene al controlar por todas las variables relevantes por literatura (*Log-Odds: 0.57, p<0.05, para el Modelo 5*), aunque desaparece en el modelo que incluye los controles exploratorios. Pese a lo anterior, los resultados entregan evidencia parcial para la hipótesis **H1b**.

<div style="text-align: justify">

En lo que respecta a las interacciones, no se encuentran efectos significativos en ninguno de los términos introducidos en los modelos, por lo que no hay evidencia para sostener la hipótesis **H2b**.

<div style="text-align: justify">

El ajuste de los modelos muestra evidencia respecto al rol explicativo de la ideología para la justificación de que carabineros desalojen tomas. En detalle, se observa que el ajuste del modelo que introduce las variables de ideología es considerablemente mayor que el modelo que solo incluye el sentido de injusticia y la pertenencia a grupos desaventajados (*R2 Nagelkerke: .085 para Modelo 2 y R2 Nagelkerke: .155 para el Modelo 3*). De esta manera, se evidencia la relevancia que tienen variables ideológicas para explicar la justificación de la violencia por el control social.

En síntesis, los resultados multivariados muestran evidencia parcial para las hipótesis **H1a** y **H1b** y casi nula evidencia para las hipótesis **H2a** y **H2b**. Para la hipótesis **H1a** se encontró una relación significativa del sentido de injusticia para gerentes en la justificación de la violencia por el cambio social, la cual mantiene el efecto al controlar por las variables relevantes por literatura. Para la hipótesis **H1b**, se encuentra una relación significativa del sentido de injusticia para el obrero en ambos indicadores de la justificación de la violencia por el control social. No obstante, existe una diferencia del efecto que tienen los controles en cada indicador: cuando la situación de violencia corresponde a la represión de marchas pacificas, el efecto desaparece una vez que se introducen variables de ideología, en cambio, cuando la situación de violencia corresponde al desalojo de una toma estudiantil, el efecto del sentido de injusticia para obrero se mantiene pese a controlarse por las variables relevantes de la literatura. En el caso de la hipótesis **H2a**, se encuentra un efecto significativo del sentido de injusticia de gerente en la relación entre satisfacción con los ingresos y la justificación de la violencia por el cambio social. Así también, se encuentra un efecto distinto al esperado del sentido de injusticia para gerentes en la relación entre sexo y justificación de la violencia por el cambio social. Por último, no se encontró evidencia para la hipótesis **H2b**.