# Resultados

Los resultados del presente estudio se dividen en dos subapartados. En primer lugar, se reportarán los estadísticos descriptivos de las variables dependientes (justificación de la violencia) y de las variables independientes (sentido de injusticia). En este subapartado se dará una primera respuesta aproximativa a las hipótesis, en base a los análisis de medias y de correlaciones entre las variables. En segundo lugar, se reportarán los resultados multivariados del estudio. En este subapartado se buscará responder las dos hipótesis principales del estudio, determinando si es que existen los efectos planteados y, específicamente, como se ven afectados una vez controlados por las variables importantes según la literatura.

<style type="text/css">
div.main-container {
  max-width: 100%;
  margin-left: auto;
  margin-right: auto;
}
</style>

## Descriptivos

En la sección de descriptivos se busca hacer una primera aproximación de respuesta a las hipótesis planteadas en el estudio. A fin de lograr esto, se reportan tres análisis. En primer lugar, se presentan las frecuencias y la distribución univariada de las variables principales del estudio, a saber: la justificación de la violencia y el sentido de injusticia. En segundo lugar, se presentan los estadísticos descriptivos del sentido de injusticia por cada categoría de las variables de justificación de la violencia. En tercer lugar, se presentan correlaciones de Pearson a fin de conocer el nivel de significancia de las variables principales.


```{r pjv, echo=FALSE, message=FALSE, warning=FALSE, fig.cap="Frecuencias de Justificación de la Violencia"}

load(url("https://github.com/thesis-justification-of-violence/thesis-analysis/raw/main/input/data/procjv_analysis_nona.RData"))

load(url("https://github.com/thesis-justification-of-violence/thesis-analysis/raw/main/input/data/procjv_nums_nona.RData"))

if (!require("pacman")) install.packages("pacman")  #si falta pacman, instalar
if (!require("tinytex")) install.packages("tinytex")#si falta tinytex, instalar
pacman::p_load(knitr, kableExtra, dplyr, lavaan, sjPlot, ordinal, sjmisc, sjlabelled, ggrepel) # librerias
knitr::opts_chunk$set(warning = FALSE,  # mensaje de warning
                      message = FALSE,  # mensajes/avisos de librerias  
                      cache = FALSE,    # cache de los chunks,usar analisis pesados
                      # out.width = '50%',# largo de imagen en %
                      fig.pos= "H",     # posicion figuras H = HERE
                      echo = FALSE      # incluir chunk en output
)

# Otras configuraciones
options(scipen=999) # notacion cientifica
options(knitr.kable.NA = '') # NA en kable = ''

  # update.packages("sjPlot") # please install version 2.8.9 or above
  ggplot2::theme_set(ggplot2::theme(panel.background = ggplot2::element_rect(fill = "gray85",
                                                                             colour = "gray85"),
                                    panel.border = ggplot2::element_blank(),
                                    axis.text.y = ggplot2::element_text(size = 11,
                                                                        hjust = 1),
                                    title = ggplot2::element_text(size = 11,
                                                                  face = "bold"),
                                    legend.text = ggplot2::element_text(size = 10),
                                    plot.caption = ggplot2::element_text(size = 9,
                                                                         face = "plain",
                                                                         hjust = 1)))
  #Plot : Perception of meritocracy student and family
  
  data_plot <- select(procjv_nums_nona, 
                      jv_est_2019,
                      jv_carab1_2019,
                      jv_carab2_2019)
  
  data_plot$jv_est_2019 <- factor(data_plot$jv_est_2019, levels = c(5,4,3,2,1), labels = c("Siempre", "Muchas veces", "Algunas veces", "Pocas veces", "Nunca"))
  data_plot$jv_est_2019 <- set_label(data_plot$jv_est_2019, label = "JV: Piedras")

  data_plot$jv_carab1_2019 <- factor(data_plot$jv_carab1_2019, levels = c(5,4,3,2,1), labels = c("Siempre", "Muchas veces", "Algunas veces", "Pocas veces", "Nunca"))
  data_plot$jv_carab1_2019 <- set_label(data_plot$jv_carab1_2019, label = "JV: Represion")
  
  data_plot$jv_carab2_2019 <- factor(data_plot$jv_carab2_2019, levels = c(5,4,3,2,1), labels = c("Siempre", "Muchas veces", "Algunas veces", "Pocas veces", "Nunca"))
  data_plot$jv_carab2_2019 <- set_label(data_plot$jv_carab2_2019, label = "JV: Desalojo")
  
  pjv<-
    data_plot%>%
    select(jv_est_2019,
           jv_carab1_2019,
           jv_carab2_2019) %>%
    sjPlot::plot_likert(geom.colors = "PuBu",
                        geom.size = 0.8,
                        catcount = 5,
                        # axis.labels = c("JV: Estudiantes lancen piedras","JV: Carabineros repriman marchas ","JV: Carabineros desalojen tomas"),
                        # legend.labels = c("Nunca","Pocas veces","Algunas veces","Muchas veces","Siempre"),
                        # grid.range  =  c(1.2 , 1.2),
                        values  =  "sum.outside",
                        reverse.colors = F,
                        reverse.scale = F,
                        show.n = FALSE) +
    # guides(colour = guide_legend(reverse = TRUE))
    theme(legend.position="bottom") +
    labs(caption =
           paste0("Fuente: Elaboración propia  a partir de ELSOC 2019"," (n=",dim(na.omit(procjv_analysis_nona))[1],")")) + guides(colour = guide_legend(reverse = TRUE))
  
  sjPlot::plot_grid(list(pjv),tags = c("",""))
```

<div style="text-align: justify">

En la Figura \@ref(fig:pjv) se presentan las frecuencias de las tres variables dependientes del estudio. En general, se observa que en las tres situaciones de violencia predomina que estas nunca o pocas veces se justifican. Por un lado, el 83.7% de los entrevistados responde que nunca o pocas veces se justifica que estudiantes tiren piedras a carabineros. Por otro lado, el 88.8% de los entrevistados que componen la muestra responden que nunca o pocas veces se justifica que carabineros use la fuerza para reprimir marchas pacificas. Así también, un 80.7% de los entrevistados señalan que nunca o pocas veces se justifica que carabineros desaloje liceos en toma. No obstante esta tendencia general, se observan algunas diferencias entre las situaciones: los entrevistados justifican más que carabineros desaloje liceos a que reprima marchas pacificas y justifican más que estudiantes tiren piedras a que carabineros repriman marchas pacificas.

```{r den-sj, echo=FALSE, fig.cap="Distribución del sentido de injusticia"}
load(url("https://github.com/thesis-justification-of-violence/thesis-analysis/raw/main/input/data/procjv_analysis_nona.RData"))

load(url("https://github.com/thesis-justification-of-violence/thesis-analysis/raw/main/input/data/procjv_nums_nona.RData"))

if (!require("pacman")) install.packages("pacman")  #si falta pacman, instalar
if (!require("tinytex")) install.packages("tinytex")#si falta tinytex, instalar
pacman::p_load(knitr, kableExtra, dplyr, lavaan, sjPlot, ordinal, sjmisc, sjlabelled, ggrepel) # librerias
knitr::opts_chunk$set(warning = FALSE,  # mensaje de warning
                      message = FALSE,  # mensajes/avisos de librerias  
                      cache = FALSE,    # cache de los chunks,usar analisis pesados
                      # out.width = '50%',# largo de imagen en %
                      fig.pos= "H",     # posicion figuras H = HERE
                      echo = FALSE      # incluir chunk en output
)

# Otras configuraciones
options(scipen=999) # notacion cientifica
options(knitr.kable.NA = '') # NA en kable = ''





 # update.packages("sjPlot") # please install version 2.8.9 or above
  ggplot2::theme_set(ggplot2::theme(panel.background = ggplot2::element_rect(fill = "gray85",
                                                                             colour = "gray85"),
                                    panel.border = ggplot2::element_blank(),
                                    axis.text.y = ggplot2::element_text(size = 13,
                                                                        hjust = 1),
                                    title = ggplot2::element_text(size = 13,
                                                                  face = "bold"),
                                    legend.text = ggplot2::element_text(size = 12),
                                    plot.caption = ggplot2::element_text(size = 10,
                                                                         face = "plain",
                                                                         hjust = 1)))
a <- data.frame(procjv_nums_nona$sj_obrero_rec);
a$grupo <- "Obrero"
names(a) <- c("promedio","Recompensado:")

b <- data.frame(procjv_nums_nona$sj_ceo);
b$grupo <- "Gerente"
names(b) <- c("promedio","Recompensado:")

c <- data.frame(procjv_nums_nona$sj_entrevistado_rec);
c$grupo <- "Entrevistado"
names(c) <- c("promedio","Recompensado:")

df_sj<- rbind(c,b,a)
  ggplot(df_sj) +
  geom_density(aes(x=promedio,fill=`Recompensado:`
), alpha=0.4) +
  scale_x_continuous(name = "Sentido de Injusticia (J)",
                     breaks=-5:5,
                     labels = as.character(-5:5)) +
  ylab("Density")+
  theme(legend.position="bottom") + theme_classic() +
    labs(caption =
           paste0("Fuente: Elaboración propia  a partir de ELSOC 2019"," (n=",dim(na.omit(procjv_analysis_nona))[1],")"))
  
```

<div style="text-align: justify">

En la Figura \@ref(fig:den-sj) se presenta la distribución de las tres variables que representan el sentido de injusticia: para el entrevistado (reflexivo), gerente y el obrero (no reflexivo). En lo que respecta al sentido de injusticia no reflexivo, se observa que gran parte de los entrevistados considera que los gerentes están injustamente sobrerecompensados ($J_{gerente}>0$) y que los obreros están injustamente subrecompensados ($J'_{obrero}>0$). Al comparar ambos indicadores, destaca que la magnitud de injusticia evaluada es distinta en ambas ocupaciones, es decir, los entrevistados consideran que los gerentes están más injustamente sobrerecompensados de lo que los obreros están injustamente subrecompensados. En lo que respecta al sentido de injusticia reflexivo, la mayoría de los entrevistados evalúan que están injustamente subrecompensados con sus ingresos ($J'_{entrevistado}>0$), aunque existe una proporción considerable de entrevistados que evalúan sus ingresos como justos ($J'_{entrevistado}=0$). Al comparar la situación del entrevistado y la figura del obrero, se observa una magnitud de injusticia levemente mayor para la evaluación del obrero.

```{r sj-jvcamb, fig.cap="Medias del Sentido de Injusticia por Justificación de la Violencia por el Cambio Social"}
# table1::table1(~sj_obrero + sj_ceo + sj_entrevistado | jv_est_2019_factor, data = procjv_analysis_nona, caption = "Just. Viol. Cambio. - Que estudiantes lancen piedras a carabineros")

# df_plot_jvest <- procjv_analysis_nona %>%
#   group_by(jv_est_2019_factor) %>%
#   summarise_at(vars(sj_ceo, sj_obrero_rec, sj_entrevistado_rec), list(name = mean))

if (!require("pacman")) install.packages("pacman")  #si falta pacman, instalar
if (!require("tinytex")) install.packages("tinytex")#si falta tinytex, instalar
pacman::p_load(knitr, kableExtra, dplyr, lavaan, sjPlot, ordinal, sjmisc, sjlabelled, ggrepel) # librerias
knitr::opts_chunk$set(warning = FALSE,  # mensaje de warning
                      message = FALSE,  # mensajes/avisos de librerias  
                      cache = FALSE,    # cache de los chunks,usar analisis pesados
                      # out.width = '50%',# largo de imagen en %
                      fig.pos= "H",     # posicion figuras H = HERE
                      echo = FALSE      # incluir chunk en output
)


df <- data.frame(x=c(1, 2, 3, 4, 5, 
                     1, 2, 3, 4, 5, 
                     1, 2, 3, 4, 5),
                 y=c(1.08, 1.02, 1.36, 1.52, 1.86, 
                     0.62, 0.72, 0.71, 0.62, 0.61, 
                     0.47, 0.51, 0.52, 0.50, 0.51),
                 Recompensado = c("Gerente", "Gerente","Gerente","Gerente","Gerente",
                       "Obrero", "Obrero", "Obrero", "Obrero", "Obrero", 
                       "Entrevistado", "Entrevistado","Entrevistado","Entrevistado","Entrevistado"))

#create scatterplot with a label on every point
ggplot(df, aes(x,y,group =Recompensado, name = Recompensado, color = Recompensado)) +
  geom_line(color = "gray")+
  geom_point(aes(colour = Recompensado), size = 4) +
  geom_text_repel(aes(label = y)) +
  labs(y = "Sentido de Injusticia (J)", x = "JV: Piedras", Recompensado="") + theme_classic() +
  ggtitle("") + 
  scale_x_continuous(breaks = c(1,2,3,4,5), labels=c("Nunca", 
                            "Pocas veces", 
                            "Algunas veces", 
                            "Muchas veces",
                            "Siempre")) +
    labs(caption =
           paste0("Fuente: Elaboración propia  a partir de ELSOC 2019"," (n=",dim(na.omit(procjv_analysis_nona))[1],")"))




```

<div style="text-align: justify">

Al observar las medias del sentido de injusticia por las categorías de la justificación de la violencia por el cambio social, se observa apoyo parcial a la hipótesis **H1a**. En detalle, en la Figura \@ref(fig:sj-jvcamb) se observa que el sentido de injusticia para el gerente sigue una distribución esperada según la hipótesis **H1a**, donde a mayor evaluación de injusticia en los ingresos más se justifica la violencia por el cambio social. Dicho de otra forma, a medida que aumenta la evaluación de que los gerentes están injustamente sobrerecompensados, más se justifica que estudiantes tiren piedras a carabineros. No obstante, además de este hallazgo descriptivo los otros indicadores del sentido de injusticia (entrevistado y obreros) no siguen una distribución consistente con la hipótesis **H1a**.

```{r sj-jvcon1, fig.cap = "Medias del Sentido de Injusticia por Jusitificación de la Violencia por el Control Social 1"}

#table1::table1(~sj_obrero_rec + sj_ceo + sj_entrevistado_rec | jv_carab1_2019_factor, data = procjv_analysis_nona, caption = "Just. Viol. Control - Carabineros reprima marchas")

if (!require("pacman")) install.packages("pacman")  #si falta pacman, instalar
if (!require("tinytex")) install.packages("tinytex")#si falta tinytex, instalar
pacman::p_load(knitr, kableExtra, dplyr, lavaan, sjPlot, ordinal, sjmisc, sjlabelled, ggrepel) # librerias
knitr::opts_chunk$set(warning = FALSE,  # mensaje de warning
                      message = FALSE,  # mensajes/avisos de librerias  
                      cache = FALSE,    # cache de los chunks,usar analisis pesados
                      # out.width = '50%',# largo de imagen en %
                      fig.pos= "H",     # posicion figuras H = HERE
                      echo = FALSE      # incluir chunk en output
)


df <- data.frame(x=c(1, 2, 3, 4, 5, 
                     1, 2, 3, 4, 5, 
                     1, 2, 3, 4, 5),
                 y=c(1.16, 0.97, 1.08, 1.19, 0.50, 
                     0.68, 0.56, 0.54, 0.59, 0.41, 
                     0.51, 0.39, 0.44, 0.56, 0.29),
                 Recompensado = c("Gerente", "Gerente","Gerente","Gerente","Gerente",
                       "Obrero", "Obrero", "Obrero", "Obrero", "Obrero", 
                       "Entrevistado", "Entrevistado","Entrevistado","Entrevistado","Entrevistado"))

#create scatterplot with a label on every point
ggplot(df, aes(x,y,group =Recompensado, name = Recompensado, color = Recompensado)) +
  geom_line(color = "gray")+
  geom_point(aes(colour = Recompensado), size = 4) +
  geom_text_repel(aes(label = y)) +
  labs(y = "Sentido de Injusticia (J)", x = "JV: Represion", Recompensado="") + theme_classic() +
  ggtitle("") + 
  scale_x_continuous(breaks = c(1,2,3,4,5), labels=c("Nunca", 
                            "Pocas veces", 
                            "Algunas veces", 
                            "Muchas veces",
                            "Siempre")) +
    labs(caption =
           paste0("Fuente: Elaboración propia  a partir de ELSOC 2019"," (n=",dim(na.omit(procjv_analysis_nona))[1],")"))


```

<div style="text-align: justify">

La distribución de medias por categorías en la Figura \@ref(fig:sj-jvcon1) entrega evidencia parcial con **H1b**. En detalle, el sentido de injusticia del obrero muestra una leve tendencia a la baja a medida que aumenta la justificación de que carabineros repriman marchas pacificas. Es decir, a menor evaluación de que los obreros están injustamente recompensados, más se justifica la violencia por el control social. Los demás indicadores no muestran tendencias clarar para apoyar **H1b**.

```{r sj-jvcon2, fig.cap = "Medias del Sentido de Injusticia por Jusitificación de la Violencia por el Control Social 2"}

#table1::table1(~sj_obrero_rec + sj_ceo + sj_entrevistado_rec | jv_carab2_2019_factor, data = procjv_analysis_nona, caption = "Just. Viol. Control - Carabineros desaloje liceos en toma")

if (!require("pacman")) install.packages("pacman")  #si falta pacman, instalar
if (!require("tinytex")) install.packages("tinytex")#si falta tinytex, instalar
pacman::p_load(knitr, kableExtra, dplyr, lavaan, sjPlot, ordinal, sjmisc, sjlabelled, ggrepel) # librerias
knitr::opts_chunk$set(warning = FALSE,  # mensaje de warning
                      message = FALSE,  # mensajes/avisos de librerias  
                      cache = FALSE,    # cache de los chunks,usar analisis pesados
                      # out.width = '50%',# largo de imagen en %
                      fig.pos= "H",     # posicion figuras H = HERE
                      echo = FALSE      # incluir chunk en output
)

df <- data.frame(x=c(1, 2, 3, 4, 5, 
                     1, 2, 3, 4, 5, 
                     1, 2, 3, 4, 5),
                 y=c(1.19, 0.99, 1.07, 1.24, 0.77, 
                     0.69, 0.61, 0.57, 0.46, 0.50, 
                     0.53, 0.44, 0.43, 0.39, 0.29),
                 Recompensado = c("Gerente", "Gerente","Gerente","Gerente","Gerente",
                       "Obrero", "Obrero", "Obrero", "Obrero", "Obrero", 
                       "Entrevistado", "Entrevistado","Entrevistado","Entrevistado","Entrevistado"))

#create scatterplot with a label on every point
ggplot(df, aes(x,y,group =Recompensado, name = Recompensado, color = Recompensado)) +
  geom_line(color = "gray")+
  geom_point(aes(colour = Recompensado), size = 4) +
  geom_text_repel(aes(label = y)) +
  labs(y = "Sentido de Injusticia (J)", x = "JV: Desalojo", Recompensado="") + theme_classic() +
  ggtitle("") + 
  scale_x_continuous(breaks = c(1,2,3,4,5), labels=c("Nunca", 
                            "Pocas veces", 
                            "Algunas veces", 
                            "Muchas veces",
                            "Siempre")) +
    labs(caption =
           paste0("Fuente: Elaboración propia a partir de ELSOC 2019"," (n=",dim(na.omit(procjv_analysis_nona))[1],")"))


```

<div style="text-align: justify">

En lo que respecta a la justificación de que carabineros desaloje liceos en toma, existe evidencia descriptiva para sostener **H1b**. En la Figura \@ref(fig:sj-jvcon2) se observa que, para el caso del entrevistado y la figura del obrero, las medias del sentido de injusticia son menores a medida que aumenta la justificación de que carabineros desaloje liceos en toma. Dicho de otra forma, a menor injusticia evaluada en la distribución de ingresos del entrevistado y de la figura de un obrero, más se justifica la violencia por el control social. En lo que respecta al sentido de injusticia de la figura del gerente, este no muestra una tendencia clara para apoyar **H1b**.


```{r jvcor, echo=FALSE}
sjPlot::tab_corr(dplyr::select(
  procjv_nums_nona,
  jv_est_2019,
  jv_carab1_2019,
  jv_carab2_2019,
  sj_obrero_rec,
  sj_ceo, 
  sj_entrevistado_rec),
  triangle = "lower", 
  encoding = "Windows-1252",
  title = "(\\#tab:jvcor) Correlaciones de Pearson entre Sentido de Injusticia y Justificación de la Violencia")
```

<div style="text-align: justify">

En linea con lo presentado en los análisis de medias, el análisis de correlación presenta evidencia parcial para **H1a** y **H1b**, con coeficientes de correlación positivos, significativos al 99% de confianza y de magnitud baja (ver Figura \@ref(tab:jvcor). En el caso de la justificación de la violencia por el cambio social, se observa que a medida que aumenta la evaluación de que los gerentes están injustamente recompensados, más se justifica que estudiantes lancen piedras a carabineros (*r = .146, p < 0.001*). En el caso de la justificación de la violencia por el control social, se observa que a medida que disminuye la evaluación de que los obreros están injustamente recompensados, más se justifica que carabineros repriman marchas (*r = -.115, p < 0.01*) y desalojen tomas (*r = -.161, p < 0.001*). Por último, se observa que aquellos entrevistados que suelen evaluar menos injusticia en sus ingresos, suelen justificar más la violencia por el control social (*r = -.136, p < 0.001*).

<div style="text-align: justify">

En síntesis, los resultados descriptivos muestran dos tendencias importantes para el estudio. En primer lugar, que la mayoría de los entrevistados suelen justificar poco o nada la violencia, independiente de los actores implicados. De todos modos, existen situaciones que se justifican más que otras. Así también, que gran parte de los entrevistados considera que los gerentes están injustamente sobrerecompensados, que los obreros están injustamente subrecompensados y que sus ingresos son menos de los que deberían recibir. En segundo lugar, existe evidencia para sostener que mayor injusticia implica mayor justificación de la violencia por el cambio social (**H1a**), pero solo a partir del sentido de injusticia de los gerentes. Así también, existe evidencia para sostener que a menor injusticia evaluada, más se justifica la violencia por el control social (**H1b**), aunque solo para el caso del sentido de injusticia de obreros y del entrevistado.

## Multivariados

<div style="text-align: justify">

En la sección de análisis multivariados se busca poner a prueba las hipótesis del estudio controlando los hallazgos que han sido presentados la sección descriptiva, con las variables que han demostrado ser predicadores relevantes según la literatura. A fin de contrastar las hipótesis, se separa el análisis de resultados mulivariados en tres secciones. En la sección de *Efectos Directos* se presentan tres tablas de regresión logística ordinal, una para cada variable dependiente (i.e. JV Piedras, JV Represión y JV Desalojo). Estas tablas se utilizarán para poner a prueba las hipótesis **H1a** y **H1b**. En la sección de *Efectos de Interacción* se graficarán los modelos que presenten efectos de interacción significativos, con el fin de poner a prueba las hipóitesis **H2a** y **H2b**. En la sección de *Chequeo de Supuestos* se pondrán a prueba los modelos, para entregar evidencia respecto a la robustez de los modelos.

### Efectos Directos


```{r jv-est-model, echo=FALSE, results='asis', cache = T}

load(url("https://github.com/thesis-justification-of-violence/thesis-analysis/raw/main/input/data/procjv_analysis_nona.RData"))


jv_est_2019.modelmulpub1 <- clm(jv_est_2019_factor ~ 
                                  sj_ceo + 
                                  sj_obrero_rec + 
                                  sj_entrevistado, 
                                data = procjv_analysis_nona)
 
 jv_est_2019.modelmulpub2<- clm(jv_est_2019_factor ~ 
                                  sj_ceo + 
                                  sj_obrero_rec + 
                                  sj_entrevistado + 
                                  ingreso + 
                                  sexo_factor + 
                                  ingreso_satisfact_factor + 
                                  educ_rec_factor + 
                                  indigena_rec_factor, 
                                data = procjv_analysis_nona)
 
jv_est_2019.modelmulpub3<- clm(jv_est_2019_factor ~ 
                                 sj_ceo + 
                                 sj_obrero_rec + 
                                 sj_entrevistado + 
                                 ingreso + 
                                 sexo_factor + 
                                 ingreso_satisfact_factor + 
                                 educ_rec_factor + 
                                 indigena_rec_factor + 
                                 sdo_indice + 
                                 rwa_indice, 
                               data = procjv_analysis_nona)
  
jv_est_2019.modelmulpub4<- clm(jv_est_2019_factor ~ 
                                 sj_ceo + 
                                 sj_obrero_rec + 
                                 sj_entrevistado + 
                                 ingreso + 
                                 sexo_factor + 
                                 ingreso_satisfact_factor + 
                                 educ_rec_factor + 
                                 indigena_rec_factor + 
                                 sdo_indice + 
                                 rwa_indice + 
                                 trato_salud_factor + 
                                 trato_carab_factor, 
                               data = procjv_analysis_nona)

jv_est_2019.modelmulpub5<- clm(jv_est_2019_factor ~ 
                                 sj_ceo + 
                                 sj_obrero_rec + 
                                 sj_entrevistado + 
                                 ingreso + 
                                 sexo_factor + 
                                 ingreso_satisfact_factor + 
                                 educ_rec_factor + 
                                 indigena_rec_factor + 
                                 sdo_indice + 
                                 rwa_indice + 
                                 trato_salud_factor + 
                                 trato_carab_factor + 
                                 sexo_factor*sj_ceo + 
                                 ingreso_satisfact_factor*sj_ceo, 
                               data = procjv_analysis_nona)



omit_coef="(Intercept)|(educ_rec_factor)|(indigena_rec_factor)|(sdo_indice)|(rwa_indice)|(trato_salud_factor)|(trato_carab_factor)"

cap1 <- "Modelos de regresión logística ordinal para Justificación de que Estudianten Tiren Pierdras" # Título tabla

coef_names <- c(
  "Gerente",
  "Obrero",
  "Entrevistado",
  "Ingresos",
  "Mujer",
  "Satisfecho",
  "Ni satisfecho ni insatisfecho",
  "Insatisfecho",
  "Totalmente insatisfecho",
  # "Primaria y secundaria baja",
  # "Secundaria alta",
  # "Terciaria ciclo corto",
  # "Terciaria y postgrado",
  # "Indigena - Otro pueblo (ref: No pertenece a ningón pueblo",
  # "Mapuche",
  # "Ideol. SDO",
  # "Ideol. RWA",
  # "Trato Resp. Salud - Casi Nunca (ref: Nunca)",
  # "A veces",
  # "Casi siempre",
  # "Siempre",
  # "Trato Resp. Carab - Casi Nunca (ref: Nunca)",
  # "A veces",
  # "Casi siempre",
  # "Siempre",
  "J Gerente x Mujer",
  "J Gerente x Satisfecho",
  "J Gerente x Ni satisfecho ni insatisfecho",
  "J Gerente x insatisfecho",
  "J Gerente x Totalmente insatisfecho"
  # "Pos. Pol. - Centro (ref: Izquierda)",
  # "Derecha",
  # "Independiente",
  # "Frec. Part. Marchas - Casi Nunca (ref: Nunca)",
  # "A veces",
  # "Frecuentemente",
  # "Muy frecuentemente",
  # "Conf. Carab. - Poca (ref: Nada)",
  # "Algo",
  # "Bastante",
  # "Mucha"
  
  ) # Nombre coeficientes

# Renderizar
texreg::knitreg(list(jv_est_2019.modelmulpub1,
                        jv_est_2019.modelmulpub2,
                        jv_est_2019.modelmulpub3,
                        jv_est_2019.modelmulpub4,
                        jv_est_2019.modelmulpub5),
        caption = paste("(\\#tab:jv-est-model)",cap1),
        caption.above=TRUE,
        omit.coef=omit_coef,
        include.thresholds=FALSE,
        custom.gof.rows=list(Controles=c("Ninguno","Desv.","Ideol.","Trato", "Todo"),
                             R2Nagelkerke=c("0.019",	"0.047",	"0.103",	"0.157",	"0.176")),
        groups=list("Sentido de Injusticia (J)"=1:3,
                    "Sexo (ref: Hombre)"=5,
                    "Satisfacción Ingresos (ref: Totalmente satisfecho)" = 6:9,
                    "Interacciones:"=10:14),
        custom.coef.names=coef_names,
        scalebox = 0.75,
        threeparttable = T,
        custom.note="\\item *** p < 0.001; ** p < 0.01; * p < 0.05.\\item Nota: 'Ninguno' se refiere a que no se ha incluido ningun control. 'Desv.' refiere a la introducción de variables sobre grupos desaventajados. 'Ideol.' refiere a la introducción de variables de ideología. 'Trato' refiere a la introducción de variables de justicia en el trato. 'Todo' refiere a la inclusión de todos los controles relevantes por literatura junto a los efectos de interacción"
)    
```


<div style="text-align: justify">

En la Tabla \@ref(tab:jv-est-model) se presentan las regresiones logísticas ordinales para la justificación de la violencia por el cambio social, específicamente, para aquella situación en la que estudiantes lanzan piedras a carabineros. Consistente con lo planteado en **H1a**, se observa un efecto significativo positivo del sentido de injusticia hacia el gerente en la justificación de la violencia por el cambio social (*Log-Odds: .22, p < 0.01, para el Modelo 1*). Dicho de otra forma, a medida que aumenta la evaluación de que los gerentes están injustamente sobrerecompensados, más se justifica que estudiantes lancen piedras a carabineros. Este efecto se mantiene en términos de magnitud y significancia cuando se controla por la pertenencia a grupos desaventajados, ideología, percepción de justicia procesal, interacciones y controles exploratorios (*Log-Odds: 1.95, p < 0.01, para el Modelo 6*). Este hallazgo entrega evidencia para sostener que el sentido de injusticia respecto a la figura del gerente podría instalarse como una determinante a profundizar en los estudios de justificación de la violencia.

<div style="text-align: justify">

El ajuste de los modelos muestra un resultados a destacar. Este resultado es que el modelo que introduce las variables de justicia en el trato presenta un ajuste considerablemente mejor que el modelo que introduce las variables de grupos desaventajados e ideología (*R2 Nagelkerke: .103 para Modelo 3 y R2 Nagelkerke: .157 para Modelo 4*). Este hallazgo evidencia el rol explicativo que tiene el trato justo en la justificación de la violencia por el cambio social.

```{r jv-carab1-model, echo=FALSE, results='asis', cache = T}

load(url("https://github.com/thesis-justification-of-violence/thesis-analysis/raw/main/input/data/procjv_analysis_nona.RData"))

jv_carab1_2019.modelmulpub1 <- clm(jv_carab1_2019_factor ~ 
                                     sj_ceo + 
                                     sj_obrero_rec + 
                                     sj_entrevistado, 
                                   data = procjv_analysis_nona)
 
 jv_carab1_2019.modelmulpub2<- clm(jv_carab1_2019_factor ~ 
                                     sj_ceo + 
                                     sj_obrero_rec + 
                                     sj_entrevistado + 
                                     ingreso + 
                                     sexo_factor + 
                                     ingreso_satisfact_factor + 
                                     educ_rec_factor + 
                                     indigena_rec_factor, 
                                   data = procjv_analysis_nona)
 
jv_carab1_2019.modelmulpub3<- clm(jv_carab1_2019_factor ~ 
                                    sj_ceo + 
                                    sj_obrero_rec + 
                                    sj_entrevistado + 
                                    ingreso + 
                                    sexo_factor + 
                                    ingreso_satisfact_factor + 
                                    educ_rec_factor + 
                                    indigena_rec_factor + 
                                    sdo_indice + 
                                    rwa_indice, 
                                  data = procjv_analysis_nona)
  
jv_carab1_2019.modelmulpub4<- clm(jv_carab1_2019_factor ~ 
                                    sj_ceo + 
                                    sj_obrero_rec + 
                                    sj_entrevistado + 
                                    ingreso + 
                                    sexo_factor + 
                                    ingreso_satisfact_factor + 
                                    educ_rec_factor + 
                                    indigena_rec_factor + 
                                    sdo_indice + 
                                    rwa_indice + 
                                    trato_salud_factor + 
                                    trato_carab_factor, 
                                  data = procjv_analysis_nona)

jv_carab1_2019.modelmulpub5<- clm(jv_carab1_2019_factor ~ 
                                    sj_ceo + 
                                    sj_obrero_rec + 
                                    sj_entrevistado + 
                                    ingreso + 
                                    sexo_factor + 
                                    ingreso_satisfact_factor + 
                                    educ_rec_factor + 
                                    indigena_rec_factor + 
                                    sdo_indice + 
                                    rwa_indice + 
                                    trato_salud_factor + 
                                    trato_carab_factor + 
                                    educ_rec_factor*sj_obrero_rec, 
                                  data = procjv_analysis_nona)

jv_carab1_2019.modelmulpub6<- clm(jv_carab1_2019_factor ~ 
                                    sj_ceo + 
                                    sj_obrero_rec + 
                                    sj_entrevistado + 
                                    ingreso + 
                                    sexo_factor + 
                                    ingreso_satisfact_factor + 
                                    educ_rec_factor + 
                                    indigena_rec_factor + 
                                    sdo_indice + 
                                    rwa_indice + 
                                    trato_salud_factor + 
                                    trato_carab_factor + 
                                    educ_rec_factor*sj_obrero_rec + 
                                    pos_pol_rec_factor + 
                                    frec_marcha_factor + 
                                    conf_carab_factor, 
                                  data = procjv_analysis_nona)

                   
omit_coef="(Intercept)|(ingreso)|(sexo_factor)|(ingreso_satisfact_factor)|(indigena_rec_factor)|(trato_salud_factor)|(trato_carab_factor)"

cap1 <- "Modelos de regresión logística ordinal para Justificación de que Carabineros Repriman Marchas Pacificas" # Título tabla

coef_names <- c(
  "Gerente",
  "Obrero",
  "Entrevistado",
  # "Ingresos",
  # "Sexo - Mujer (ref: Hombre)",
  # "Satisfacción Ingresos - Insatisfecho (ref: Totalmente Insatisfecho)",
  # "Ni satisfecho ni insatisfecho",
  # "Satisfecho",
  # "Totalmente Satisfecho",
  "Primaria y secundaria baja",
  "Secundaria alta",
  "Terciaria ciclo corto",
  "Terciaria y postgrado",
  # "Indigena - Otro pueblo (ref: No pertenece a ningón pueblo",
  # "Mapuche",
  "SDO",
  "RWA",
  # "Trato Resp. Salud - Casi Nunca (ref: Nunca)",
  # "A veces",
  # "Casi siempre",
  # "Siempre",
  # "Trato Resp. Carab - Casi Nunca (ref: Nunca)",
  # "A veces",
  # "Casi siempre",
  # "Siempre",
  "J' Obrero x Primaria y secundaria baja",
  "J' Obrero x Secundaria alta",
  "J' Obrero x Terciaria ciclo corto",
  "J' Obrero x Terciaria y postgrado"
  # "Pos. Pol. - Centro (ref: Izquierda)",
  # "Derecha",
  # "Independiente",
  # "Frec. Part. Marchas - Casi Nunca (ref: Nunca)",
  # "A veces",
  # "Frecuentemente",
  # "Muy frecuentemente",
  # "Conf. Carab. - Poca (ref: Nada)",
  # "Algo",
  # "Bastante",
  # "Mucha"
  
  ) # Nombre coeficientes

# Renderizar
texreg::knitreg(list(jv_carab1_2019.modelmulpub1,
                        jv_carab1_2019.modelmulpub2,
                        jv_carab1_2019.modelmulpub3,
                        jv_carab1_2019.modelmulpub4,
                        jv_carab1_2019.modelmulpub5),
        caption = paste("(\\#tab:jv-carab1-model)",cap1),
        caption.above=TRUE,
        omit.coef=omit_coef,
        include.thresholds=FALSE,
        custom.gof.rows=list(Controles=c("Ninguno","Desv.","Ideol.","Trato", "Todo"),
                             R2Nagelkerke=c("0.033",	"0.065",	"0.145",	"0.163",	"0.171")), # ESTOS VALORES SE EXTRAEN DEL CALCULO DE MODELOS EN EL RMD DE ANÁLISIS MULTIVARIADO.
        groups=list("Sentido de Injusticia (J)"=1:3,
                    "Educación (ref: Primaria incompleta menos)"=4:7,
                    "Ideologia" = 8:9,
                    "Interacciones:"=10:13),
        custom.coef.names=coef_names,
        scalebox = 0.75,
        threeparttable = T,
        custom.note="\\item *** p < 0.001; ** p < 0.01; * p < 0.05.\\item Nota: 'Ninguno' se refiere a que no se ha incluido ningun control. 'Desv.' refiere a la introducción de variables sobre grupos desaventajados. 'Ideol.' refiere a la introducción de variables de ideología. 'Trato' refiere a la introducción de variables de justicia en el trato. 'Todo' refiere a la inclusión de todos los controles relevantes por literatura junto a los efectos de interacción"
)                   
                   
```

<div style="text-align: justify">

En lo que respecta a la violencia por el control social, en la Tabla \@ref(tab:jv-carab1-model) se presentan las regresiones logísticas ordinales para la justificación de que carabineros reprima marchas pacificas. Aquí se observa un efecto significativo negativo del sentido de injusticia de obreros en la justificación de la violencia por el control social (*Log-Odds: -.89, p < 0.01, para el Modelo 1*). Este efecto se puede interpretar como que a menor evaluación de que los obreros están injustamente recompensados, más se justifica la violencia por el control social, lo cual es consistente con la hipótesis **H1b**. Este efecto se mantiene significativo al controlar por la pertenencia a grupos desaventajados. Dicho de otra forma, independiente de si los individuos pertenecen a grupos desaventajados, estos justifican la violencia de carabineros en función de qué tan justa consideran que es la distribución de ingresos de la figura del obrero. No obstante, el efecto desaparece una vez se controla por la ideología (SDO y RWA) de los individuos, lo que indica la relevancia de la ideología para explicar las justificaciones de violencia por el control social.

<div style="text-align: justify">

A partir del ajuste de los modelos se observa que las variables de ideología cuentan con un alto rol explicativo en comparación a la introducción de otras variables. En detalle, el modelo que incluye las variables de ideología ofrece un ajuste considerablemente mayor que el modelo que solo incluye variables del sentido de injusticia y pertenencia a grupos desaventajados (*R2 Nagelkerke: .065 para Modelo 2 y R2 Nagelkerke: .145 para el Modelo 3*). De esta manera, y consistente con la literatura, las variables de ideología corresponden a predictores relevantes para la justificación de la violencia por el control social.

```{r jv-carab2-model, echo=FALSE, results='asis', cache = T}

load(url("https://github.com/thesis-justification-of-violence/thesis-analysis/raw/main/input/data/procjv_analysis_nona.RData"))


 jv_carab2_2019.modelmulpub1 <- clm(jv_carab2_2019_factor ~ 
                                      sj_ceo + 
                                      sj_obrero_rec + 
                                      sj_entrevistado_rec, 
                                    data = procjv_analysis_nona)
 
 jv_carab2_2019.modelmulpub2<- clm(jv_carab2_2019_factor ~ 
                                     sj_ceo +
                                     sj_obrero_rec + 
                                     sj_entrevistado_rec +
                                     ingreso + 
                                     sexo_factor + 
                                     ingreso_satisfact_factor + 
                                     educ_rec_factor +
                                     indigena_rec_factor,
                                   data = procjv_analysis_nona)
 
jv_carab2_2019.modelmulpub3<- clm(jv_carab2_2019_factor ~ 
                                    sj_ceo + 
                                    sj_obrero_rec + 
                                    sj_entrevistado_rec + 
                                    ingreso +
                                    sexo_factor + 
                                    ingreso_satisfact_factor +
                                    educ_rec_factor + 
                                    indigena_rec_factor + 
                                    sdo_indice + 
                                    rwa_indice, 
                                  data = procjv_analysis_nona)
  
jv_carab2_2019.modelmulpub4<- clm(jv_carab2_2019_factor ~ 
                                    sj_ceo + 
                                    sj_obrero_rec +
                                    sj_entrevistado_rec + 
                                    ingreso +
                                    sexo_factor + 
                                    ingreso_satisfact_factor + 
                                    educ_rec_factor +
                                    indigena_rec_factor +
                                    sdo_indice + 
                                    rwa_indice + 
                                    trato_salud_factor +
                                    trato_carab_factor, 
                                  data = procjv_analysis_nona)

jv_carab2_2019.modelmulpub5<- clm(jv_carab2_2019_factor ~ 
                                    sj_ceo + 
                                    sj_obrero_rec + 
                                    sj_entrevistado_rec + 
                                    ingreso +
                                    sexo_factor + 
                                    ingreso_satisfact_factor +
                                    educ_rec_factor + 
                                    indigena_rec_factor + 
                                    sdo_indice + 
                                    rwa_indice +
                                    trato_salud_factor + 
                                    trato_carab_factor + 
                                    ingreso*sj_obrero_rec + 
                                    ingreso_satisfact_factor*sj_obrero_rec,
                                  data = procjv_analysis_nona)


omit_coef="(Intercept)|(educ_rec_factor)|(sexo_factor)|(indigena_rec_factor)|(trato_salud_factor)|(trato_carab_factor)"

cap1 <- "Modelos de regresión logística ordinal para Justificación de Carabineros Desalojen Tomas" # Título tabla

coef_names <- c(
  "Gerente",
  "Obrero",
  "Entrevistado",
  "Ingresos",
  # "Mujer",
  "Satisfecho",
  "Ni satisfecho ni insatisfecho",
  "Insatisfecho",
  "Totalmente insatisfecho",
  # "Primaria y secundaria baja",
  # "Secundaria alta",
  # "Terciaria ciclo corto",
  # "Terciaria y postgrado",
  # "Indigena - Otro pueblo (ref: No pertenece a ningón pueblo",
  # "Mapuche",
  "SDO",
  "RWA",
  # "Trato Resp. Salud - Casi Nunca (ref: Nunca)",
  # "A veces",
  # "Casi siempre",
  # "Siempre",
  # "Trato Resp. Carab - Casi Nunca (ref: Nunca)",
  # "A veces",
  # "Casi siempre",
  # "Siempre",
  "J' Obrero x Ingreso",
  "J' Obrero x Satisfecho",
  "J' Obrero x Ni satisfecho ni insatisfecho",
  "J' Obrero x Insatisfecho",
  "J' Obrero x Totalmente insatisfecho"
  # "Pos. Pol. - Centro (ref: Izquierda)",
  # "Derecha",
  # "Independiente",
  # "Frec. Part. Marchas - Casi Nunca (ref: Nunca)",
  # "A veces",
  # "Frecuentemente",
  # "Muy frecuentemente",
  # "Conf. Carab. - Poca (ref: Nada)",
  # "Algo",
  # "Bastante",
  # "Mucha"
  
  ) # Nombre coeficientes

# Renderizar
texreg::knitreg(list(jv_carab2_2019.modelmulpub1,
                        jv_carab2_2019.modelmulpub2,
                        jv_carab2_2019.modelmulpub3,
                        jv_carab2_2019.modelmulpub4,
                        jv_carab2_2019.modelmulpub5),
        caption = paste("(\\#tab:jv-carab2-model)",cap1),
        caption.above=TRUE,
        omit.coef=omit_coef,
        include.thresholds=FALSE,
        custom.gof.rows=list(Controles=c("Ninguno","Desv.","Ideol.","Trato", "Todo"),
                             R2Nagelkerke=c("0.051",	"0.085",	"0.155",	"0.198",	"0.211")),
        groups=list("Sentido de Injusticia (J)"=1:3,
                    "Satisfacción Ingresos (ref: Totalmente satisfecho)"=5:8,
                    "Ideologia" = 9:10,
                    "Interacciones:"=11:15),
        custom.coef.names=coef_names,
        scalebox = 0.75,
        threeparttable = T,
        custom.note="\\item *** p < 0.001; ** p < 0.01; * p < 0.05.\\item Nota: 'Ninguno' se refiere a que no se ha incluido ningun control. 'Desv.' refiere a la introducción de variables sobre grupos desaventajados. 'Ideol.' refiere a la introducción de variables de ideología. 'Trato' refiere a la introducción de variables de justicia en el trato. 'Todo' refiere a la inclusión de todos los controles relevantes por literatura junto a los efectos de interacción"
)
```

<div style="text-align: justify">

La Tabla \@ref(tab:jv-carab2-model) muestra los resultados del análisis de regresión logística ordinal para la justificación de que carabineros desalojen liceos en toma. Aquí se observa un efecto significativo y negativo del sentido de injusticia de obrero (*Log-Odds: -.83, p < 0.001, para el Modelo 1*) y del sentido de injusticia del entrevistado (*Log-Odds: -.67, p < 0.01, para el Modelo 1*). Es decir, quienes evalúan menor injusticia en la distribución de ingresos tanto en la figura del obrero, como en sus propios ingresos, justifican más la violencia por el control social. No obstante, al momento de controlar por las variables relevantes según la literatura, la mantención de los efectos varía según el tipo de sentido de injusticia. En el caso del sentido de injusticia del entrevistado, el efecto desaparece al controlar por la pertenencia a grupos desaventajados. En cambio, el efecto del sentido de injusticia para el obrero se mantiene al controlar por todas las variables relevantes por literatura (*Log-Odds: -.59, p < 0.01, para el Modelo 4*), aunque desaparece en el modelo que incluye los efectos de interacción. Pese a lo anterior, los resultados entregan evidencia para la hipótesis **H1b**.

<div style="text-align: justify">

El ajuste de los modelos muestra evidencia respecto al rol explicativo de la ideología para la justificación de que carabineros desalojen tomas. En detalle, se observa que el ajuste del modelo que introduce las variables de ideología es considerablemente mayor que el modelo que solo incluye el sentido de injusticia y la pertenencia a grupos desaventajados (*R2 Nagelkerke: .085 para Modelo 2 y R2 Nagelkerke: .155 para el Modelo 3*). De esta manera, se evidencia la relevancia que tienen variables ideológicas para explicar la justificación de la violencia por el control social.


### Efectos de Interacción

En lo que respecta a las interacciones, se presentan los gráficos de probabilidades predichas de los efectos de interacción que resultaron significativos en los modelos de regresión ordinal. En el caso de la justificación de la violencia por el cambio social, se encontraron efectos significativos en la interacción entre la satisfacción con los ingresos por sentido de injusticia en los gerentes (*Satisfacción Ingresos x J Gerente*) y en la interacción entre sexo por sentido de injusticia gerentes (*Sexo x J Gerente*). En el caso de la justificación de la violencia por el control social (i.e carabineros desalojen tomas), se encontró un efecto significativo entre los ingresos y el sentido de injusticia de los obreros (*Ingresos x J' Obrero*). Se interpretarán los efectos directos de estas variables (i.e. satiafacción en los ingresos, sexo e ingresos), para luego interpretar los efectos de interacción.


Los resultados de los efectos directos muestran que, en el caso de los justificación de la violencia por el cambio social, quienes se sienten totalmente insatisfechos con sus ingresos tienden a justificar más la violencia por el cambio social que quienes se sienten totalmente satisfechos (*Log-Odds: 2.60, p < 0.05, para el Modelo 4*). Así también, se observa que las mujeres tienden a justificar menos la violencia por el cambio social que los hombres (*Log-Odds: -.51, p < 0.01, para el Modelo 3*), aunque este efecto desaparece una vez se controla por la percepción de justicia procesal. En el caso de la justificación por el control social, se observa que a mayores ingresos, más se justifica la violencia por el control social (*Log-Odds: .00, p < 0.05, para el Modelo 3*).

```{r intsatisfact, fig.cap="Interacción entre Justificación de Violencia por el Cambio Social, Satisfacción con los Ingresos y Sentido de Injusticia", fig.height=6, fig.width=11, out.height="300%", out.width="300%"}

load(url("https://github.com/thesis-justification-of-violence/thesis-analysis/raw/main/input/data/procjv_analysis_nona.RData"))


jv_est_2019.modelmulpub5<- clm(jv_est_2019_factor ~ 
                                 sj_ceo_rec + 
                                 sj_obrero_rec + 
                                 sj_entrevistado + 
                                 ingreso + 
                                 sexo_factor + 
                                 ingreso_satisfact_factor + 
                                 educ_rec_factor + 
                                 indigena_rec_factor + 
                                 sdo_indice + 
                                 rwa_indice + 
                                 trato_salud_factor + 
                                 trato_carab_factor + 
                                 sexo_factor*sj_ceo_rec + 
                                 ingreso_satisfact_factor*sj_ceo_rec, 
                               data = procjv_analysis_nona)

plot_it2<- plot_model(jv_est_2019.modelmulpub5, type = "pred", ci.lvl = NA, terms = c("ingreso_satisfact_factor", "sj_ceo_rec"), mdrt.values = "meansd", title = "")  + geom_line() + theme(legend.position="bottom") + ylab("Probabilidad Predicha") +  scale_x_continuous(breaks = c(1,2,3,4,5), labels=c("TS", 
                            "", 
                            "", 
                            "",
                            "TI")) 

levels(plot_it2$data$response.level)[levels(plot_it2$data$response.level) == "fit.Nunca.se.justifica"] <- "1. Nunca"
levels(plot_it2$data$response.level)[levels(plot_it2$data$response.level) == "fit.Pocas.veces.se.justifica"] <- "2. Pocas veces"
levels(plot_it2$data$response.level)[levels(plot_it2$data$response.level) == "fit.Algunas.veces.se.justifica"] <- "3. Algunas veces"
levels(plot_it2$data$response.level)[levels(plot_it2$data$response.level) == "fit.Muchas.veces.se.justifica"] <- "4. Muchas veces"
levels(plot_it2$data$response.level)[levels(plot_it2$data$response.level) == "fit.Siempre.se.justifica"] <- "5. Siempre"


# plot_it2$data$response.level[plot_it2$data$response.level == 1] <- "1. Nunca"
# plot_it2$data$response.level[plot_it2$data$response.level == 2] <- "2. Pocas veces"
# plot_it2$data$response.level[plot_it2$data$response.level == 3] <- "3. Algunas veces"
# plot_it2$data$response.level[plot_it2$data$response.level == 4] <- "4. Muchas veces"
# plot_it2$data$response.level[plot_it2$data$response.level == 5] <- "5. Siempre"

plot_it2$data$group <- factor(plot_it2$data$group, levels = c(0.13, 1.13, 2.13), labels = c("Media-DE","Media","Media+DE"))
plot_it2$data$group_col <- factor(plot_it2$data$group_col, levels = c(0.13, 1.13, 2.13), labels = c("Media-DE","Media","Media+DE"))

plot_it2$data <- plot_it2$data %>% filter(x == 1 | x == 5)

plot_it2 + theme_classic() +
    labs(caption =
           paste0("Fuente: Elaboración propia a partir de ELSOC 2019"," (n=",dim(na.omit(procjv_analysis_nona))[1],"). Nota: 'TS' refiere a 'Totalmente Satisfecho' y 'TI' refiere a 'Totalmente Insatisfecho'"))
```

```{r include=FALSE}
# Muchas veces se justifica

## Mean-DE: TI - TS

plot_it2$data[19,2] - plot_it2$data[4,2]

# Quienes están totalmente insatisfechos con sus ingresos tienen 8% más de probabilidades de responder que "Muchas veces se justifica" que estudiantes tiren piedras a carabineros en comparación a quienes están totalmente satisfechos con sus ingresos, cuando están por debajo de la media de evaluación de injusticia.

## Mean: TI - TS

plot_it2$data[24,2] - plot_it2$data[9,2]

# Quienes están totalmente insatisfechos con sus ingresos tienen 5% más de probabilidades de responder que "Muchas veces se justifica" que estudiantes tiren piedras a carabineros en comparación a quienes están totalmente satisfechos con sus ingresos, cuando están en la media de evaluación de injusticia.


## Mean+DE: TI - TS

plot_it2$data[29,2] - plot_it2$data[14,2]

# Quienes están totalmente insatisfechos con sus ingresos tienen 9% menos de probabilidades de responder que "Muchas veces se justifica" que estudiantes tiren piedras a carabineros en comparación a quienes están totalmente satisfechos con sus ingresos, cuando están por arriba de la media de evaluación de injusticia.



```


Los resultados de los efectos de interacción para la satisfacción con los ingresos muestran evidencia contraria a lo propuesto en la hipótesis **H2a**. En la Figura \@ref(fig:intsatisfact) se observa que la diferencia positiva que se identificaba en la justificaciones de quienes se sienten totalmente insatisfechos en comparación a los que se sienten totalmente satisfechos se atenúa a medida que aumentan sus evaluaciones de injusticia. En detalle, quienes se sienten más insatisfechos con sus ingresos tienden a justificar más que estudiantes tiren piedras a carabineros en comparación a quienes se sienten totalmente satisfechos con sus ingresos, a medida que disminuyen sus evaluaciones de injusticia. Por ejemplo, aquellos totalmente insatisfechos con sus ingresos tienen una probabilidad de 8% más de responder que *Muchas veces se justifica* el lanzamiento de piedras que aquellos totalmente satisfechos, cuando están por debajo de la media de evaluación de injusticia (*Media-DE, puntos rojos*). En cambio aquellos totalmente insatisfechos con sus ingresos tienen una probabilidad de 9% menos de responder que *Muchas veces se justifica* la misma situación que aquellos totalmente satisfechos con sus ingresos, cuando están por arriba de la media de evaluación de injusticia (*Media+DE, puntos verdes*). En términos sustantivos esto implica que, si se califica a un individuo como perteneciente a grupos desaventajados a partir de su satisfacción con los ingresos, entonces las evaluaciones de injusticia distributiva son una atenuante en que aquellos que pertenecen a grupos desaventajados tiendan a justificar más la violencia por el cambio social. Dicho de otra forma, individuos pertenecientes a grupos desaventajados (i.e. totalmente insatisfecho con sus ingresos) justificarán menos la violencia por el cambio social (en comparación a alguien totalmente satisfecho) a medida que evalúen más injusticia distributiva.

```{r intsex, fig.width=11, fig.height=6, out.width = "300%", out.height= "300%", fig.cap="Interacción entre Justificación de Violencia por el Cambio Social, Sexo y Sentido de Injusticia"}

load(url("https://github.com/thesis-justification-of-violence/thesis-analysis/raw/main/input/data/procjv_analysis_nona.RData"))


jv_est_2019.modelmulpub5<- clm(jv_est_2019_factor ~ 
                                 sj_ceo_rec + 
                                 sj_obrero_rec + 
                                 sj_entrevistado + 
                                 ingreso + 
                                 sexo_factor + 
                                 ingreso_satisfact_factor + 
                                 educ_rec_factor + 
                                 indigena_rec_factor + 
                                 sdo_indice + 
                                 rwa_indice + 
                                 trato_salud_factor + 
                                 trato_carab_factor + 
                                 sexo_factor*sj_ceo_rec + 
                                 ingreso_satisfact_factor*sj_ceo_rec, 
                               data = procjv_analysis_nona)

plot_it1<- plot_model(jv_est_2019.modelmulpub5, type = "pred", ci.lvl = NA, terms = c("sexo_factor", "sj_ceo_rec"), mdrt.values = "meansd", title = "")  + geom_line() + theme(legend.position="bottom") + ylab("Probabilidad Predicha")


levels(plot_it1$data$response.level)[levels(plot_it1$data$response.level) == "fit.Nunca.se.justifica"] <- "1. Nunca"
levels(plot_it1$data$response.level)[levels(plot_it1$data$response.level) == "fit.Pocas.veces.se.justifica"] <- "2. Pocas veces"
levels(plot_it1$data$response.level)[levels(plot_it1$data$response.level) == "fit.Algunas.veces.se.justifica"] <- "3. Algunas veces"
levels(plot_it1$data$response.level)[levels(plot_it1$data$response.level) == "fit.Muchas.veces.se.justifica"] <- "4. Muchas veces"
levels(plot_it1$data$response.level)[levels(plot_it1$data$response.level) == "fit.Siempre.se.justifica"] <- "5. Siempre"

# plot_it1$data$response.level[plot_it1$data$response.level == 1] <- "1. Nunca"
# plot_it1$data$response.level[plot_it1$data$response.level == 2] <- "2. Pocas veces"
# plot_it1$data$response.level[plot_it1$data$response.level == 3] <- "3. Algunas veces"
# plot_it1$data$response.level[plot_it1$data$response.level == 4] <- "4. Muchas veces"
# plot_it1$data$response.level[plot_it1$data$response.level == 5] <- "5. Siempre"

plot_it1$data$group <- factor(plot_it1$data$group, levels = c(0.13, 1.13, 2.13), labels = c("Media-DE","Media","Media+DE"))
plot_it1$data$group_col <- factor(plot_it1$data$group_col, levels = c(0.13, 1.13, 2.13), labels = c("Media-DE","Media","Media+DE"))

plot_it1 + theme_classic() +
    labs(caption =
           paste0("Fuente: Elaboración propia a partir de ELSOC 2019"," (n=",dim(na.omit(procjv_analysis_nona))[1],")"))

```

```{r include=FALSE}
# Nunca se jkustifica

## Mean-DE: Muj - Hom

plot_it1$data[16,2] - plot_it1$data[1,2]

# Las mujeres tienen 0% de probabilidades de responder que "Nunca se justifica" que estudiantes tiren piedras a carabineros en comparación a los hombres, cuando están por debajo de la media de evaluación de injusticia.


## Mean: Muj - Hom

plot_it1$data[21,2] - plot_it1$data[6,2]

# Las mujeres tienen 11% más de probabilidades de responder que "Nunca se justifica" que estudiantes tiren piedras a carabineros en comparación a los hombres, cuando están en la media de evaluación de injusticia.

## Mean+DE: Muj - Hom

plot_it1$data[26,2] - plot_it1$data[11,2]

# Las mujeres tienen 25% más de probabilidades de responder que "Nunca se justifica" que estudiantes tiren piedras a carabineros en comparación a los hombres, cuando están por sobre la media de evaluación de injusticia.



# Muchas veces se justifica

## Mean-DE: Muj - Hom

plot_it1$data[19,2] - plot_it1$data[4,2]

# Las mujeres tienen 0.4% menos de probabilidades de responder que "Muchas veces se justifica" que estudiantes tiren piedras a carabineros en comparación a los hombres, cuando están por debajo de la media de evaluación de injusticia.


## Mean: Muj - Hom

plot_it1$data[24,2] - plot_it1$data[9,2]

# Las mujeres tienen 2% menos de probabilidades de responder que "Muchas veces se justifica" que estudiantes tiren piedras a carabineros en comparación a los hombres, cuando están en la media de evaluación de injusticia.

## Mean+DE: Muj - Hom

plot_it1$data[29,2] - plot_it1$data[14,2]

# Las mujeres tienen 8% menos de probabilidades de responder que "Muchas veces se justifica" que estudiantes tiren piedras a carabineros en comparación a los hombres, cuando están por sobre la media de evaluación de injusticia.


```

Los resultados de los efectos de interacción para el sexo muestran evidencia contraria a lo propuesto en la hipótesis **H2a**. En la Figura \@ref(fig:intsex) se observa que la diferencia negativa que se identificaba en la justificaciones de las mujeres en comparación a los hombres se acrecenta a medida que aumentan sus evaluaciones de injusticia. En detalle, las mujeres tienden a justificar menos que estudiantes tiren piedras a carabineros en comparación a los hombres, a medida que aumentan sus evaluaciones de injusticia distributiva de los gerentes. Por ejemplo, cuando las evaluaciones de injusticia están por debajo de la media (*Media-DE, puntos rojos*), las mujeres tienen 0.4% menos de probabilidades de responder que *Muchas veces se justifica* el lanzamiento de piedras en comparación a los hombres. En cambio, cuando las evaluaciones de injusticia están por sobre la media (*Media+DE, puntos verdes*), las mujeres tienen una probabilidad de 9% menos de responder que *Muchas veces se justifica* esta situación que los hombres. En términos sustantivos esto implica que, si se califica a un individuo como perteneciente a grupos desaventajados a partir de su sexo, entonces las evaluaciones de injusticia distributiva intensifican que aquellos que pertenecen a grupos desaventajados tiendan a justificar menos la violencia por el cambio social. Dicho de otra forma, alguien que pertenece a grupos desaventajados (i.e. mujeres) justificará menos la violencia por el cambio social (en comparación  a los hombres), especialmente si evalúan alta injusticia distributiva.

```{r intingreso, fig.width=11, fig.height=6, out.width = "300%", out.height= "300%", fig.cap="Interacción entre Justificación de Violencia por el Control Social, Ingresos y Sentido de Injusticia"}

load(url("https://github.com/thesis-justification-of-violence/thesis-analysis/raw/main/input/data/procjv_analysis_nona.RData"))

jv_carab2_2019.modelmulpub5<- clm(jv_carab2_2019_factor ~ 
                                    sj_ceo_rec + 
                                    sj_obrero_rec + 
                                    sj_entrevistado_rec + 
                                    ingreso +
                                    sexo_factor + 
                                    ingreso_satisfact_factor +
                                    educ_rec_factor + 
                                    indigena_rec_factor + 
                                    sdo_indice + 
                                    rwa_indice +
                                    trato_salud_factor + 
                                    trato_carab_factor + 
                                    ingreso*sj_obrero_rec + 
                                    ingreso_satisfact_factor*sj_obrero_rec,
                                  data = procjv_analysis_nona)

plot_it3<- plot_model(jv_carab2_2019.modelmulpub5, type = "pred", terms = c("ingreso[all]", "sj_obrero_rec"), mdrt.values = "meansd", title = "")  + geom_line() + theme(legend.position="bottom") + ylab("Probabilidad Predicha")


plot_it3$data$response.level[plot_it3$data$response.level == 1] <- "1. Nunca"
plot_it3$data$response.level[plot_it3$data$response.level == 2] <- "2. Pocas veces"
plot_it3$data$response.level[plot_it3$data$response.level == 3] <- "3. Algunas veces"
plot_it3$data$response.level[plot_it3$data$response.level == 4] <- "4. Muchas veces"
plot_it3$data$response.level[plot_it3$data$response.level == 5] <- "5. Siempre"

plot_it3$data$group <- factor(plot_it3$data$group, levels = c(0.22, 0.64, 1.06), labels = c("Media-DE","Media","Media+DE"))
plot_it3$data$group_col <- factor(plot_it3$data$group_col, levels = c(0.22, 0.64, 1.06), labels = c("Media-DE","Media","Media+DE"))

plot_it3 + theme_classic() +
    labs(caption =
           paste0("Fuente: Elaboración propia a partir de ELSOC 2019"," (n=",dim(na.omit(procjv_analysis_nona))[1],")")) + scale_x_reverse()

```

```{r}
# Linea roja

## Cuando las evaluaciones de injusticia de los individuos están por debajo de la media, a mayores ingresos menores probabilidades de responder que *Nunca se justifica* la violencia por el control social

# Linea verde

## Cuando las evaluaciones de injusticia de los individuos están por sobre la media, a mayores ingresos existen más probabilidades de responder que *Nunca se justifica* la violencia por el control social
```


Los resultados de los efectos de interacción para los ingresos muestran evidencia contraria a lo propuesto en la hipótesis **H2b**. En la Figura \@ref(fig:intingreso) se observa que el efecto positivo entre ingresos y justificación de la violencia por el control social se atenúa e incluso se invierte a medida que aumentan las evaluaciones de injusticia. En detalle, en individuos con evaluaciones de injusticia para los obreros bajo la media (*Media-DE, linea roja*) las probabilidades de responder que *Nunca se justifica* que carabineros desalojen tomas a la fuerza aumentan en la medida que disminuyen los ingresos. Sin embargo, en individuos con evaluaciones de injusticia medias esta relación se atenúa considerablemente (*Media, linea azul*) y en individuos con evaluaciones de injusticia sobre la media la relación se invierte (*Media+DE, linea verde*). Es decir, individuos que evalúan alta injusticia distributiva tienen menos probabilidades de responder que *Nunca se justifica* que carabineros use la fuerza para desalojar liceos en toma. A modo de ilustración, las probabilidades de que un individuo con el salario mínimo al año 2019 (i.e. aproximadamente 300.000 pesos) nunca justifique esta situación es de: 87% cuando evalúan injusticia bajo la media, 74% cuando evalúan injusticia media y 53% cuando evalúan injusticia sobre la media. En términos sustantivos esto implica que, si se califica a un individuo como perteneciente a grupos desaventajados a partir de sus ingresos, entonces las evaluaciones de injusticia distributiva atenúan que aquellos que pertenecen a grupos desaventajados tiendan a justificar menos la violencia por el control social.

### Chequeo de Supuestos

### Síntesis

En síntesis, los resultados multivariados muestran evidencia para las hipótesis **H1a** y **H1b** y evidencia contraria para las hipótesis **H2a** y **H2b**. Para la hipótesis **H1a** se encontró una relación significativa del sentido de injusticia para gerentes en la justificación de la violencia por el cambio social, la cual mantiene el efecto al controlar por las variables relevantes por literatura. Para la hipótesis **H1b**, se encuentra una relación significativa del sentido de injusticia para el obrero en ambos indicadores de la justificación de la violencia por el control social. No obstante, existe una diferencia del efecto que tienen los controles en cada indicador: cuando la situación de violencia corresponde a la represión de marchas pacificas, el efecto desaparece una vez que se introducen variables de ideología, en cambio, cuando la situación de violencia corresponde al desalojo de una toma estudiantil, el efecto del sentido de injusticia para obrero se mantiene pese a controlarse por las variables relevantes de la literatura. En el caso de la hipótesis **H2a**, se encontró que una mayor evaluación de injusticia 1) atenuaba el efecto positivo de la insatisfacción con los ingresos en las justificaciones de la violencia por el cambio social y 2) acrecentaba el efecto negativo del sexo en las mismas justificaciones. Para la hipótesis **H2b** no se encontró un efecto significativo en el caso de que carabineros reprima marchas pacificas, pero si en el caso que carabineros desaloje liceos en toma. En esta situación, se encontró que una mayor evaluación de injusticia tenía un efecto atenuante (e incluso reversivo) en el efecto positivo entre ingresos y justificación de la violencia por el control social. Todos los hallazgos serán abordados en la sección de discusión.