# Resultados

Los resultados del presente estudio se dividen en dos subapartados. En primer lugar, se reportarán los estadísticos descriptivos de las variables dependientes (justificación de la violencia) y de las variables independientes (sentido de justicia). En este subapartado se dará una primera respuesta aproximativa a las hipótesis, en base a los análisis de las tablas de contingencia y de correlaciones entre las variables En segundo lugar, se reportarán los resultados multivariados del estudio. En este subapartado se buscará responder las dos hipótesis principales del estudio, determinando si es que existen los efectos planteados y, específicamente, como se ven afectados una vez controlados por las variables importantes según la literatura.

<style type="text/css">
div.main-container {
  max-width: 100%;
  margin-left: auto;
  margin-right: auto;
}
</style>

## Descriptivos


```{r pjv, echo=FALSE, message=FALSE, warning=FALSE}

load("input/data/procjv_analysis_nona.RData")

load("input/data/procjv_nums_nona.RData")

if (!require("pacman")) install.packages("pacman")  #si falta pacman, instalar
if (!require("tinytex")) install.packages("tinytex")#si falta tinytex, instalar
pacman::p_load(knitr, summarytools, kableExtra, dplyr, lavaan, haven, htmlwidgets, webshot, sjPlot, VIM, GGally, finalfit, table1, psych, ordinal) # librerias
knitr::opts_chunk$set(warning = FALSE,  # mensaje de warning
                      message = FALSE,  # mensajes/avisos de librerias  
                      cache = FALSE,    # cache de los chunks,usar analisis pesados
                      # out.width = '50%',# largo de imagen en %
                      fig.pos= "H",     # posicion figuras H = HERE
                      echo = FALSE      # incluir chunk en output
)

# Otras configuraciones
options(scipen=999) # notacion cientifica
options(knitr.kable.NA = '') # NA en kable = ''

  # update.packages("sjPlot") # please install version 2.8.9 or above
  ggplot2::theme_set(ggplot2::theme(panel.background = ggplot2::element_rect(fill = "gray85",
                                                                             colour = "gray85"),
                                    panel.border = ggplot2::element_blank(),
                                    axis.text.y = ggplot2::element_text(size = 13,
                                                                        hjust = 1),
                                    title = ggplot2::element_text(size = 13,
                                                                  face = "bold"),
                                    legend.text = ggplot2::element_text(size = 12),
                                    plot.caption = ggplot2::element_text(size = 10,
                                                                         face = "plain",
                                                                         hjust = 1)))
  #Plot : Perception of meritocracy student and family
  pjv<-
    procjv_analysis_nona%>%
    select(jv_carab1_2019_factor,
           jv_carab2_2019_factor,
           jv_est_2019_factor) %>%
    sjPlot::plot_likert(geom.colors = "PuBu",
                        geom.size = 0.8,
                        catcount = 4,
                        grid.range  =  c (1.2 , 1.2),
                        values  =  "sum.outside",
                        reverse.colors = T,
                        reverse.scale = T,
                        show.n = FALSE) +
    theme(legend.position="bottom") +
    labs(caption =
           paste0("Fuente: ELSOC 2019"," (n=",dim(na.omit(procjv_analysis_nona))[1],")"))
  sjPlot::plot_grid(list(pjv),tags = c("",""))
  
```

En la Figura \@ref(fig:pjv) se presentan las frecuencias de las tres variables dependientes del estudio. En general, se observa que en las tres situaciones de violencia predomina que estas nunca o pocas veces se justifican. En detalle, el 89.2% de los entrevistados que componen la muestra responden que nunca o pocas veces se justifica que carabineros use la fuerza para reprimir marchas pacificas. Así también, un 83.1% de los entrevistados señalan que nunca o pocas veces se justifica que carabineros desaloje liceos en toma. Por último, en lo que refiere a la violencia por el cambio social, se observa que un 85.7% de los entrevistados responde que nunca o pocas veces se justifica que estudiantes tiren piedras a carabineros. No obstante esta tendencia general, se observan algunas diferencias entre las situaciones: los entrevistados justifican más que carabineros desaloje liceos a que reprima marchas pacificas y justifican más que estudiantes tiren piedras a que carabineros repriman marchas pacificas.

```{r den-sj, echo=FALSE}
 # update.packages("sjPlot") # please install version 2.8.9 or above
  ggplot2::theme_set(ggplot2::theme(panel.background = ggplot2::element_rect(fill = "gray85",
                                                                             colour = "gray85"),
                                    panel.border = ggplot2::element_blank(),
                                    axis.text.y = ggplot2::element_text(size = 13,
                                                                        hjust = 1),
                                    title = ggplot2::element_text(size = 13,
                                                                  face = "bold"),
                                    legend.text = ggplot2::element_text(size = 12),
                                    plot.caption = ggplot2::element_text(size = 10,
                                                                         face = "plain",
                                                                         hjust = 1)))
a <- data.frame(procjv_nums_nona$sj_obrero);
a$grupo <- "Obrero"
names(a) <- c("promedio","Recompensado:")

b <- data.frame(procjv_nums_nona$sj_ceo);
b$grupo <- "Gerente"
names(b) <- c("promedio","Recompensado:")

c <- data.frame(procjv_nums_nona$sj_entrevistado);
c$grupo <- "Entrevistado"
names(c) <- c("promedio","Recompensado:")

df_sj<- rbind(c,b,a)
  ggplot(df_sj) +
  geom_density(aes(x=promedio,fill=`Recompensado:`
), alpha=0.4) +
  scale_x_continuous(name = "Distribución Sentido de Injusticia",
                     breaks=-5:5,
                     labels = as.character(-5:5)) +
  ylab("Density")+
  theme(legend.position="bottom")
  
  
  
  
  
```
En la Figura \@ref(fig:den-sj) se presenta la distribución de las tres variables que representan el sentido de injusticia: para el entrevistado (reflexivo), gerente y el obrero (no reflexivo). En lo que respecta al sentido de injusticia no reflexivo, se identifican patrones consistentes con la literatura, donde las evaluaciones de justicia para el gerente de una gran empresa se concentran en el área de la sobre recompensa y las evaluaciones para el obrero no calificado se concentran en el área de la injusticia por subrecompensa. Dicho de otra forma, la mayoría de los entrevistados evalúa que los gerentes están sobrerecompensados con sus ingresos y que los obreros están subrecompensados. En lo que respecta al sentido de injusticia reflexivo, se observa que la distribución se las respuestas se concentra en los valores negativos. Es decir, la mayoría de los entrevistados de la muestra evalúan que están injustamente subrecompensados con sus ingresos. No obstante, esta evaluación de injusticia por subrecompensa es un poco menos acentuada que en el caso de la evaluación para la figura del obrero.

```{r sj-jvcamb}
table1::table1(~sj_obrero + sj_ceo + sj_entrevistado | jv_est_2019_factor, data = procjv_analysis_nona, caption = "Just. Viol. Cambio. - Que estudiantes lancen piedras a carabineros")

```

Al observar las medias del sentido de injusticia por las categorías de la justificación de la violencia por el cambio social se observa apoyo parcial a la hipótesis **H1a**. En detalle, en la Tabla \@ref(tab:sj-jvcamb) se observa que el sentido de injusticia para el gerente sigue una distribución esperada según la hipótesis **H1a**, donde a mayor evaluación de injusticia en los ingresos más se justifica la violencia por el cambio social. Dicho de otra forma, a medida que aumenta la evaluación de que los gerentes están injustamente sobrerecompensados, más se justifica que estudiantes tiren piedras a carabineros. No obstante, además de este hallazgo descriptivo los otros indicadores del sentido de injusticia (entrevistado y obreros) no siguen una distribución consistente con la hipótesis **H1a**.

```{r sj-jvcon1, echo=FALSE}

table1::table1(~sj_obrero + sj_ceo + sj_entrevistado | jv_carab1_2019_factor, data = procjv_analysis_nona, caption = "Just. Viol. Control - Carabineros reprima marchas")


```

La distribución de medias por categorías en la Tabla \@ref(tab:sj-jvcon1) no entrega evidencia consistente con **H1b**. En detalle, ninguno de los tres indicadores del sentido de injusticia muestra una distribución de medias esperadas, por lo que no hay evidencia descriptiva que sustente que a mayor evaluación de injusticia menor es la justificación de que carabineros reprima marchas pacificas.

```{r sj-jvcon2, echo=FALSE}

table1::table1(~sj_obrero + sj_ceo + sj_entrevistado | jv_carab2_2019_factor, data = procjv_analysis_nona, caption = "Just. Viol. Control - Carabineros desaloje liceos en toma")

```

En lo que respecta a la justificación de que carabineros desaloje liceos en toma, existe evidencia descriptiva para sostener **H1b**. En la Tabla \@ref(tab:sj-jvcon2) se observa que a medida que disminuye la justificación de que carabineros desalojen liceos en toma, se registra una mayor media del sentido de injusticia para obreros. Por ejemplo, quienes consideran que nunca se justifica que carabineros desalojen liceos en toma reportan una media de -.687 (más injusticia por subrecompensa), en tanto quienes consideran que muchas veces se justifica esta situación de violencia reportan una media de -.464 (menos injusticia por subrecompensa). En la misma linea, el sentido de injusticia para el entrevistado también muestra una distribución consistente con la hipótesis **H1b**. Se observa que a medida que disminuye la justificación de la violencia por el control social, aumenta la evaluación de los entrevistados de que están injustamente subrecompensados respecto a sus ingresos.


```{r jvcor, echo=FALSE}
sjPlot::tab_corr(dplyr::select(
  procjv_nums_nona,
  jv_est_2019,
  jv_carab1_2019,
  jv_carab2_2019,
  sj_obrero,
  sj_ceo, 
  sj_entrevistado),
  triangle = "lower", encoding = "Windows-1252")
```

En linea con lo presentado en los análisis de medias, existe evidencia parcial para **H1a** y **H1b**, con coeficientes de correlación positivos, significativos al 99% de confianza y de magnitud baja. En el caso de la justificación de la violencia por el cambio social, se observa que a medida que aumenta la evaluación de que los gerentes estan sobrerecompensados, más se justifica la violencia por el cambio social. En el caso de la justificación de la violencia por el control social, se observa que a medida que aumenta la evaluación de que los obreros están justamente recompensados o sobrerecompensados, más se justifica la violencia por el control social. Este resultado aplica para ambos indicadores de violencia por el control social. Por último, se observa que aquellos entrevistados que suelen evaluar sus ingresos como más justos o como sobre recompensa, suelen justificar más la violencia por el control social.

En síntesis, los resultados descriptivos muestran dos tendencias importantes para el estudio. En primer lugar, que la mayoría de los entrevistados suelen no justificar la violencia, independiente de los actores implicados. De todos modos, existen situaciones que se justifican más que otras. Así también, que gran parte de los entrevistados considera que los gerentes están injustamente sobrerecompensados, los obreros están injustamente subrecompensados y que sus ingresos son menos de los que deberían recibir. En segundo lugar, existe evidencia para sostener que mayor injusticia implica mayor justificación de la violencia por el cambio social (**H1a**), pero solo a partir del sentido de injusticia de los gerentes. Así también, existe evidencia para sostener que a mayor injusticia, menos se justifica la violencia por el control social (**H1b**).

